ACORDAO-COMPLETO-2365009

ACÓRDÃO 2196/2019 ATA 35/2019 - PLENÁRIO

VISTA, relatada e discutida esta representação, formulada pelo procurador do Ministério Público junto ao Tribunal de Contas da União Sérgio Ricardo Costa Caribé acerca de possíveis irregularidades nos Termos de Cooperação 7.171/2010 e 16.912/2012, por meio dos quais o Fundo Nacional de Desenvolvimento da Educação (FNDE) repassou à Universidade Federal de Santa Catarina (UFSC) mais de R$ 5,6 milhões com vistas à disponibilização de dispositivo portátil ótico-mecânico de transmissão braile em tempo real para deficientes visuais.
ACORDAM os ministros do Tribunal de Contas da União, reunidos em sessão do Plenário, ante as razões expostas pela relatora, e com fundamento no art. 47 da Lei 8.443/1992 c/c o art. 252 do Regimento Interno, arts. 235 e 237, inciso III e parágrafo único, do RITCU, art. 103, §1º, da Resolução-TCU 259/2014 e arts. 2º, 3º e 8º, inciso I, da Resolução-TCU 265/2014, em:
9.1. conhecer da representação e considerá-la procedente;
9.2. determinar a conversão destes autos em tomada de contas especial e autorizar as citações dos responsáveis a seguir indicados, para que, no prazo de 15 (quinze) dias, a contar das notificações, apresentem alegações de defesa em face das irregularidades que lhes são imputadas e/ou recolham aos cofres da União as quantias discriminadas em cada caso, atualizadas monetariamente a partir das respectivas datas até o efetivo recolhimento, abatendo-se, na oportunidade, os valores eventualmente ressarcidos, na forma da legislação em vigor, em razão da irregularidade no aporte de recursos públicos para o desenvolvimento de produto incorporado ao patrimônio de entidade privada, no âmbito dos Termos de Cooperação 7.171/2010 e 16.912/2012, firmados entre o FNDE e a UFSC:
	Responsáveis
	Valor Original (R$) 
	Data da Ocorrência

	Lauro César Nicolazzi, Orestes Estevan Alarcon, Guilherme Júlio da Silva e Fundação de Estudos e Pesquisas Socioeconômicas (Fepese) .
	1.383.834,30
	4/4/2011

	Alexandre Marino Costa, Altair Acelon de Melo, Maria José Baldessar, José Carlos Wanderley Dias Freitas, Lúcia Helena Martins Pacheco e Fundação de Estudos e Pesquisas Socioeconômicas (Fepese) .
	4.500.000,00
	8/4/2013

9.2.1. Lauro César Nicolazzi, CPF XXX.706.519-XX, na condição de fiscal do Contrato Fundacional 313/2010, por, em dissonância com a obrigação estabelecida no art. 67, §§ 1º e 2º, da Lei 8.666/1993, deixar de adotar medidas que impedissem a realização da transferência da execução do objeto contratual da Fundação de Estudos e Pesquisa Socioeconômicos (Fepese) para a Centro de Referência em Tecnologias Inovadoras (Certi) sem amparo em instrumento formal a resguardar os direitos da UFSC sobre o produto que seria desenvolvido em parceria com a subcontratada, do que decorreu a apropriação da patente por parte daquele centro;
9.2.2. Orestes Estevan Alarcon, CPF XXX.644.417-XX, na condição de coordenador do projeto associado ao Termo de Cooperação 7.171/2010 e ao Contrato Fundacional UFSC 313/2010, por deixar de adotar medidas impeditivas de que a transferência da execução do objeto contratual à Certi resultasse na incorporação da propriedade da patente por parte daquela entidade privada;
9.2.3. Guilherme Júlio da Silva, CPF XXX.655.289-XX, na condição de presidente da Fepese, por permitir que a transferência da execução de parcela fundamental do Contrato Fundacional UFSC 313/2010 à Certi fosse realizada sem a adoção de salvaguardas formais para proteção da propriedade intelectual associada ao produto desenvolvido no âmbito daquele contrato, com violação do art. 93 do Decreto-Lei 200/1967 e do art. 66 do Decreto 93.872/1986;
9.2.4. Fundação de Estudos e Pesquisas Socioeconômicas (Fepese - CNPJ 83.566.299/0001-73) , na condição de entidade contratada, por não comprovar a boa e regular aplicação dos recursos recebidos da Universidade Federal de Santa Catarina para execução do Contrato Fundacional UFSC 313/2010, com violação do art. 93 do Decreto-Lei 200/1967 e do art. 66 do Decreto 93.872/1986; 
9.2.5. Alexandre Marino Costa e Altair Acelon de Melo, CPF XXX.510.389-XX e CPF XXX.018.709-XX, nas respectivas funções de presidente e de superintendente da Fepese, e Maria José Baldessar, CPF XXX.332.509-XX, na função de coordenadora do Projeto referente ao Termo de Cooperação 16.912/2012 e ao Contrato Fundacional UFSC 479/2012,  por permitirem, inclusive com assinatura do contrato firmado com a Certi em 16/5/2013, que os recursos recebidos pela Fepese fossem utilizados para desenvolver produto cuja patente já pertencia àquela entidade privada, com violação do art. 93 do Decreto-Lei 200/1967  e do art. 66 do Decreto 93.872/1986;
9.2.6. José Carlos Wanderley Dias Freitas, CPF XXX.266.584-XX, na condição de presidente do FNDE, e Lúcia Helena Martins Pacheco, CPF XXX.783.309-XX, na condição de reitora em exercício da Universidade Federal de Santa Catarina, por firmarem o Termo de Cooperação 16.912/2012, que tinha por objeto a "Pesquisa e Desenvolvimento de dispositivos portáteis de tradução braile em tempo real com avaliação de resultados de sua inserção em ambientes da educação pública associada com avaliação de portais educacionais acessíveis", concorrendo, assim, para que novos recursos públicos fossem empregados no aprimoramento de produto cuja patente já compunha a esfera patrimonial da Certi, entidade estranha à administração pública, com violação do art. 93 do Decreto-Lei 200/1967  e do art. 66 do Decreto 93.872/1986;
9.2.7. Fundação de Estudos e Pesquisas Socioeconômicas (Fepese - CNPJ 83.566.299/0001-73) , na condição de entidade contratada, por não comprovar a boa e regular aplicação dos recursos recebidos da Universidade Federal de Santa Catarina para execução do Contrato Fundacional UFSC 479/2012, com violação do art. 93 do Decreto-Lei 200/1967 e do art. 66 do Decreto 93.872/1986.
9.3. determinar a realização de audiência dos responsáveis abaixo, com fundamento nos arts. 10, § 1º, e 12, incisos I e III, da Lei 8.443/1992 c/c o art. 202, incisos I e III, do Regimento Interno, para que, no prazo de 15 (quinze) dias, apresentem razões de justificativa quanto às respectivas condutas que propiciaram a ocorrência das seguintes irregularidades, alertando-os acerca da possibilidade de serem declarados inabilitados para o exercício de cargo em comissão ou função de confiança no âmbito da administração pública, nos termos do art. 60 da Lei 8.443/1992:
9.3.1. transferência irregular da execução do núcleo do objeto do Contrato Fundacional UFSC 313/2010 da Fepese para a Certi, em infringência ao art. 1º, § 4º, da Lei 8.958/1994 c/c o art. 10 do Decreto 7.423/2010:
9.3.1.1. Lauro Cesar Nicollazi, CPF XXX.706.519-XX, na condição de fiscal do Contrato Fundacional 313/2010, por deixar de adotar medidas que impedissem a transferência do núcleo do objeto contratual para a Certi, conforme obrigação que lhe competia por força do art. 67, §§ 1º e 2º, da Lei 8.666/93;
9.3.1.2. Orestes Estevan Alarcon, CPF XXX.644.417-XX, na condição de coordenador do Projeto que constituía o objeto do Contrato Fundacional 313/2010, por propor à Fepese, em 23/12/2010, a subcontratação da Certi para execução do núcleo do objeto contratual, sendo que, na coordenação do projeto, lhe competia observar e fazer cumprir as disposições da Lei 8.958/1994 e de seu regulamento;
9.3.1.3. Guilherme Júlio da Silva, CPF XXX.655.289-XX, na condição de presidente da Fepese, por transferir a execução do núcleo do objeto do Contrato Fundacional 313/2010 daquela fundação de apoio para a Certi, em desacordo com a Lei 8.958/1994 e com seu regulamento. 
9.3.2. transferência irregular da execução do núcleo do objeto do Contrato Fundacional UFSC 479/2012 da Fepese para a Certi, em infringência ao art. 1º, § 4º, da Lei 8.958/1994 c/c o art. 10 do Decreto 7.423/2010:
9.3.2.1. Fernando Antônio Crocomo, CPF XXX.307.538-XX e Áureo Mafra de Moraes, CPF XXX.550.929-XX, na condição de fiscais do Contrato Fundacional 479/2012, por deixarem de adotar medidas que impedissem a transferência do núcleo do objeto contratual para a Certi, conforme obrigação que lhes competia por força do art. 67, §§ 1º e 2º, da Lei 8.666/1993;
9.3.2.2. Maria José Baldessar, CPF XXX.332.509-XX, na condição de coordenadora do projeto que constituía o objeto do Contrato Fundacional 479/2012, por anuir à subcontratação da Certi, mediante assinatura do contrato firmado entre aquela instituição privada e a Fepese, sendo que, na coordenação do projeto, lhe competia observar e fazer cumprir as disposições da Lei 8.958/1994 e de seu regulamento;
9.3.2.3. Alexandre Marino Costa, CPF XXX.510.389-XX, na condição de presidente, e Altair Acelon de Melo, CPF XXX.018.709-XX, na condição de superintendente da Fepese, por transferirem, mediante assinatura de termo contratual, a execução do núcleo do objeto do Contrato Fundacional 479/2012 de apoio para a Certi, em desacordo com a Lei 8.958/1994 e com seu regulamento;
9.3.2.4. Roselane Neckel, CPF XXX.354.119-XX, na condição de reitora da Universidade Federal de Santa Catarina, por firmar termo de cooperação entre a UFSC e a Certi, em 8/3/2013, que propiciou a transferência da parte essencial do objeto do Contrato Fundacional 479/2012 para aquela entidade privada, em desacordo com a Lei 8.958/1994 e com seu regulamento.
9.4. dar ciência à Universidade Federal de Santa Catarina de que a execução de programa de governo envolvendo a realização de projeto, atividade, serviço, aquisição de bens ou evento de interesse recíproco, em regime de mútua cooperação entre a universidade e suas fundações de apoio, deve ser feita por meio de convênio, e não contrato, nos termos do Decreto 6.170/2007 e da jurisprudência desta Corte de Contas;
9.5. dar ciência à Universidade Federal de Santa Catarina que, em conformidade com o art. 6º da Lei 8.958/1994 c/c o art. 9º, § 2º, do Decreto 7.423/2010, o uso de bens e serviços próprios da instituição apoiada deve ser adequadamente contabilizado para execução de projetos com participação de fundação de apoio e está condicionado ao estabelecimento de rotinas de justa retribuição e ressarcimento pela fundação de apoio;
9.6. dar ciência desta decisão à Procuradoria da República em Santa Catarina, ao Ministério da Educação, ao Fundo Nacional de Desenvolvimento da Educação e à Universidade Federal de Santa Catarina;
9.7. apensar estes autos ao processo de tomada de contas especial a ser instaurado, na forma prevista no art. 41 da Resolução-TCU 259/2014.

Representação acerca de irregularidades ocorridas em termos de cooperação destinados à criação de tradutor braile em tempo real e pesquisa e o desenvolvimento de dispositivos portáteis de tradução braile em tempo real.

Fundo Nacional de Desenvolvimento da Educação - FNDE e Universidade Federal de Santa Catarina - UFSC.

3. Representante: Sérgio Ricardo Costa Caribé, procurador do Ministério Público junto ao TCU.

13.1. Ministros presentes: Benjamin Zymler (na Presidência), Raimundo Carreiro, Ana Arraes (Relatora) e Bruno Dantas.
13.2. Ministros-Substitutos convocados: Augusto Sherman Cavalcanti e Marcos Bemquerer Costa.
13.3. Ministros-Substitutos presentes: André Luís de Carvalho e Weder de Oliveira.

ACORDAO-COMPLETO-2425503

Acórdão de Relação 2728/2020 - Plenário

Acórdão de Relação

ACORDAO-COMPLETO-2513657

Acórdão 2430/2021 - Plenário

ANA ARRAES

Adoto como relatório a instrução da Secretaria de Fiscalização de Tecnologia da Informação - Sefti (peça 46) , acolhida por diretor (peça 47) e pelo secretário (peça 48) :
"INTRODUÇÃO
Cuidam os autos de representação formulada pelo Ministério Público junto ao Tribunal de Contas da União (MPTCU) , a respeito de possíveis irregularidades ocorridas nos Termos de Cooperação 7.171/2010 e 16.912/2012, firmados entre o Fundo Nacional de Desenvolvimento da Educação (FNDE) e a Universidade Federal de Santa Catarina (UFSC) , conforme peça 1. 
O primeiro termo teve por objetivo a criação de um tradutor braile em tempo real, voltado para deficientes visuais, possibilitando o acesso a diversas mídias, como cardápios, materiais pedagógicos, documentos públicos, jornais, revistas, livros, informativos técnicos, entre outros (peça 1, p. 12) . 
Já o segundo termo objetivou a pesquisa e o desenvolvimento de dispositivos portáteis de tradução braile em tempo real, com avaliação dos resultados de sua inserção em ambientes da educação pública, associada com a avaliação de portais educacionais acessíveis (peça 1, p. 17) .
Após citar a legislação que dispõe sobre as normas e os critérios para a promoção da acessibilidade (Lei 10.098/2000, Lei 13.416/2015 e Decreto 5.296/2004) , contextualizando a importância da criação e disponibilização dos dispositivos braile aos portadores de necessidades especiais da educação pública, o representante pleiteou que fossem examinadas as seguintes irregularidades (peça 1, p. 8-9) :
a) omissão do FNDE em adotar medidas com vistas a realizar a licitação para compra do dispositivo portátil ótico-mecânico de transcrição braile em tempo real, configurando não alcance dos objetivos pactuados nos Termos de Parceria 7.171/2010 e 16.912/2012, bem como dano potencial aos cofres públicos;
b) inobservância, no âmbito do FNDE, ao disposto nos artigos 17 e 21, inciso II, da Lei 10.098/2000, que encarregam o poder público de promover a eliminação de barreiras na comunicação e estabelecer mecanismos e alternativas técnicas que tornem acessíveis os sistemas de comunicação e sinalização às pessoas portadoras de deficiência, ao disposto nos artigos 27, 28, incisos I, VI e XII, 68, 74 e 75, inciso VI, da Lei 13.416/2015 (Estatuto da Pessoa com Deficiência) , que tratam do direito à educação da pessoa com deficiência e encarregam o poder público de promover pesquisas voltadas para o desenvolvimento de novos métodos e técnicas pedagógicas, de materiais didáticos, de equipamentos e de recursos de tecnologia assistiva, prejudicando, por conseguinte, milhares de potenciais usuários do dispositivo portátil ótico-mecânico de transcrição braile em tempo real;
c) irregularidade no registro da patente do dispositivo portátil ótico-mecânico de transcrição braile em tempo real pela Centro de Referência em Tecnologias Inovadoras (Certi) , em desobediência ao previsto na cláusula décima primeira do Contrato 479/2012, firmado entre a UFSC e a Fundação de Estudos e Pesquisas Socioeconômicos (Fepese) , na cláusula quinta do acordo de cooperação celebrado entre a UFSC e a Certi e no item 10 do contrato firmado entre a Fepese e a Certi;
d) superposição dos objetos dos contratos firmados entre a UFSC e a Fepese e entre esta e a Certi;
e) inconformidade da prestação de contas do Termo de Parceria 7.171/2010 e do Termo de Parceria 16.912/2012.
Além disso, solicitou que fosse expedida determinação ao FNDE para que avaliasse a possibilidade de, nos termos do art. 58 da Lei 9.279/1996, ficar com a titularidade da patente em seu nome ou em nome do MEC, a fim de garantir maior agilidade nos trâmites relativos à produção e comercialização do dispositivo braile. 
Tal dispositivo preconiza que 'o pedido de patente ou a patente, ambos de conteúdo indivisível, poderão ser cedidos, total ou parcialmente'. 
HISTÓRICO 
Em 30/9/2010, o FNDE firmou com a UFSC o Termo de Cooperação 7.171/2010, com vigência até 31/12/2011, cujo objeto previa a criação de 'um tradutor braile em tempo real, voltado para deficientes visuais, possibilitando o acesso a diversas mídias, como cardápios, materiais pedagógicos, documentos públicos, jornais, revistas, livros, informativos técnicos, entre outros'. Para isso, foram repassados R$ 1.383.834,30 à UFSC (peça 1, p. 11-14) .
Posteriormente, em 7/11/2012, o FNDE firmou novo Termo de Cooperação, TC 16.912/2012, com vigência de 1º/12/2012 a 1º/12/2013, prevendo o seguinte objeto: 'pesquisa e desenvolvimento de dispositivos portáteis de tradução braile em tempo real com avaliação de resultados de sua inserção em ambientes da educação pública associado com avaliação de portais educacionais acessíveis. Para tanto, o FNDE repassou à UFSC R$ 4.500.000,00 (peça 1, p. 16-17) .
Logo após a assinatura do TC 16.912/2012, a UFSC firmou, em 14/11/2012, contrato de objeto idêntico com a Fundação de Estudos e Pesquisa Socioeconômicos (Fepese) , Contrato Fundacional 479/2012, no valor de R$ 4.495.500,00, vigente até 1º/12/2013 (peça 1, p. 19-30) . 
Em 15/11/2013, foi firmado o Primeiro Termo Aditivo ao Contrato 479/2012, prorrogando sua vigência para 1º/12/2014 (peça 28) . 
Vale registrar que a Fepese é uma entidade de direito privado, sem fins lucrativos e que tem por objetivo, entre outras finalidades, apoiar a Universidade Federal de Santa Catarina em projetos de pesquisa, ensino e extensão universitária e de desenvolvimento institucional, científico e tecnológico.
Tendo isso em conta, aquela fundação de apoio foi contratada de forma direta pela UFSC, com fundamento na dispensa de licitação prevista no art. 24, inciso XIII, da Lei 8.666/93, c/c o Art. 1º da Lei 8.958/94.
Pouco tempo depois da assinatura do Contrato Fundacional 479/2012, no dia 8/3/2013, a UFSC firmou acordo de cooperação com a Fundação Centros de Referência em Tecnologias Inovadoras (Certi) , instituição privada sem fins lucrativos, envolvendo a execução do mesmo objeto do TC 16.912/2012 (FNDE x UFSC) e do referido contrato (peça 1, p. 34-44) .
Por sua vez, em 16/5/2013, a Fepese contratou a Certi para a co-execução do objeto do termo e do acordo de cooperação a um custo de R$ 2.632.000,00 (peça 29) .
A instrução preliminar (peça 2) propôs conhecer da representação e realizar diligência ao FNDE, à UFSC e à Fepese, a fim de colher informações e documentos necessários ao deslinde da questão. Em seguida, a Ministra-Relatora conheceu da representação e autorizou a Secex Educação a realizar as diligências propostas (peça 5) .
O FNDE respondeu à demanda por meio do Ofícios 27188/2016/Cgden/Digap e 28652/2016/Dirte-FNDE (peças 14 e 15) . A Fepese encaminhou o documento CT 43/2017-PR (peça 16) . A UFSC, entretanto, não respondeu o Ofício 0639/2016-TCU/SecexEducação, de 19/10/2016, cujo Aviso de Recebimento se deu dia 1º/11/2016 (peça 11) . 
Em que pese a falta de resposta da UFSC, esta unidade técnica entendeu desnecessário reiterar a diligência, haja vista que a análise das respostas já apresentadas permitiu concluir pela necessidade de realizar nova diligência com teor mais aprofundado.
Ao analisar os elementos recebidos, esta unidade técnica, em sua última intervenção, emitiu o pronunciamento constante das peças 18, 19 e 20. Na oportunidade, apresentou a seguinte figura para ilustrar as relações identificadas neste processo:
Figura 1 - Relações estabelecidas entre as instituições públicas e privadas
Destacou, ademais, que o Art. 1º da Lei 8.958/1994, que rege as relações entre as Ifes e as suas fundações de apoio, permite que as elas celebrem convênios e contratos com fundações instituídas com a finalidade de apoiar projetos de ensino, pesquisa, extensão, desenvolvimento institucional, científico e tecnológico e estímulo à inovação, inclusive na gestão administrativa e financeira necessária à execução desses projetos.
O exame estruturou-se nos seguintes eixos:
	a) possível execução financeira sem respaldo contratual;
	b) necessidade de comprovação dos custos incorridos pela UFSC;
	c) contratação da Fepese pela UFSC por dispensa de licitação;
	d) falta de clareza das atividades desempenhadas pela Fepese no âmbito do Contrato Fundacional 479/2012;
	e) sobreposição entre os objetos das contratações - Contrato Fundacional 479/2012 (UFSC x Fepese) e Contrato entre a Fepese e a Certi;
	f) do registro da patente do dispositivo objeto do Contrato 479/2012; e
	g) do objetivo final pelo qual os recursos foram repassados.
Para dirimir dúvidas associadas com esses tópicos, realizaram-se diligências nos seguintes termos (peça 21 e 22) :
	I. Diligenciar a Universidade Federal de Santa Catarina (UFSC) , com fulcro nos arts. 10, § 1º, e 11 da Lei 8.443/1992 c/c o art. 157 do RI/TCU, para que, no prazo de quinze dias, sejam encaminhados a esse Tribunal de Contas da União os documentos e/ou esclarecimentos a seguir especificados:
a) cópia de eventuais acordos e contratos firmados com a Fepese e a Certi, ainda sob a vigência do Termo de Cooperação 7.171/2010 - firmado entre a UFSC e o FNDE -, que amparem o desenvolvimento do dispositivo portátil ótico-mecânico de transcrição braile em tempo real objeto do pedido de patente feito pela Certi, sob o número BR 10 2012 016432-9 A2. Informar ainda expressamente a inexistência desses ajustes se for o caso; (item 23) 
b) caso não exista qualquer tipo de ajuste prévio firmado entre a UFSC, a Fepese e a Certi, amparando o desenvolvimento do dispositivo no âmbito do primeiro termo de cooperação firmado (TC 7.171/2010) , que apresente esclarecimentos sobre os motivos pelos quais houve a assinatura do segundo termo de cooperação (TC 16.912/2012) , entre a UFSC e o FNDE, visando o desenvolvimento de dispositivo que já havia sido objeto de registro de patente pela Certi, conforme pedido de registro de patente junto ao INPI acostado à peça 1, p. 89; (item 23) 
c) cópia da prestação de contas dos Termos de Cooperação 7171/2010 e 16.912/2012, do Contrato 479/2012, firmado com a Fepese, contendo todas as notas fiscais relacionadas aos gastos incorridos, relação de pagamentos, relação de bens adquiridos (material permanente e equipamentos) , conforme cláusula sétima do Contrato 479/2012, bem como a comprovação da prestação de serviços pelo Centro de Comunicação e Expressão e pelo Departamento de Jornalismo, em razão da retenção de R$ 180.000,00, conforme art. 8º da Resolução Normativa 9/CUn/2006; (item 33) 
d) como foram divididas as atividades entre a UFSC, a Fepese e a Certi, relacionando quais produtos ou relatórios foram produzidos por cada uma das instituições, no âmbito de cada um dos Termos de Cooperação 7.171/2010 e 16.912/2012; (itens 45 e 58) 
e) motivo da ausência de especificação no orçamento anexo ao Contrato 479/2012 dos participantes vinculados à UFSC e autorizados a participar do projeto, relação dos bolsistas e empregados da Fepese envolvidos na execução do projeto e dos valores a serem pagos a cada um; (item 45) 
f) a aparente sobreposição entre os objetos dos Termos de Cooperação 7.171/2010 e 16.912/2012, sobretudo em relação às atividades de 'Mapear o cenário de usabilidade para inserção de uma ferramenta apta a atender os distintos perfis de usuários portadores de deficiência visual' e 'Mapeamento e entendimento do processo pedagógico e de ensino para diferentes perfis de usuário considerando o novo produto', contratadas no âmbito do Termo de Cooperação 7171/2010 e a atividade de 'Mapear o cenário pedagógico de escolas e bibliotecas para a inserção de uma ferramenta apta a atender os distintos perfis de usuários portadores de deficiência visual', contratada no âmbito do Termo de Cooperação 16.912/2012; (item 58) 
g) a aparente sobreposição entre os objetos do Contrato 479/2012, firmado entre a UFSC e a Fepese, e o Contrato firmado entre a UFSC e a Certi, assim como entre a Fepese e a Certi, no âmbito do Termo de Cooperação 16.912/2012, cujo objeto previa a pesquisa e o desenvolvimento de dispositivos portáteis de tradução braile em tempo real com avaliação de resultados de sua inserção em ambientes da educação pública associado com a avaliação de portais educacionais acessíveis; (item 58) 
h) a existência de medidas administrativas já dotadas ou em andamento na universidade com vistas à regularização da titularidade da patente do dispositivo portátil ótico-mecânico para transcrição de textos em braile, registrado sob o número BR 10 2012 016432-9 A2, transferindo a titularidade para seu nome ou, alternativamente, ao Fundo Nacional de Desenvolvimento da Educação (FNDE) , em cumprimento ao disposto na cláusula décima primeira do Contrato 479/2012 e cláusula quinta do Acordo de Cooperação firmado entre a UFSC e a Certi. (item 67) 
II. Diligenciar o FNDE, com fulcro nos arts. 10, § 1º, e 11 da Lei 8.443/1992 c/c o art. 157 do RI/TCU, para que, no prazo de 15 dias, informe a este tribunal sobre:
a) a existência de interesse do FNDE e do MEC em dar andamento ao processo licitatório para aquisição do dispositivo portátil ótico-mecânico de transcrição braile em tempo real, objeto do Termo de Parceria 7.171/2010 e do Termo de Parceria 16.912/2012; (item 73) 
b) as medidas administrativas já adotadas ou em andamento para a realização de licitação, na modalidade de registro de preço nacional, para a compra do dispositivo portátil ótico-mecânico de transcrição braile em tempo real, objeto do Termo de Parceria 7.171/2010 e do Termo de Parceria 16.912/2012, considerando que, de acordo com o Ofício 13/2016/Dirte/FNDE/MEC, o FNDE afirmou que havia a perspectiva de abertura de audiência pública no primeiro semestre de 2016; (item 73) 
c) justificativa para a demora em licitar a compra do dispositivo portátil ótico-mecânico de transcrição braile em tempo real. (item 73)   
Em resposta, a UFSC apresentou o expediente constante da peça 24, acompanhado dos anexos que foram a ela juntados na aba 'itens não digitalizáveis'. Posteriormente, aditou a resposta com os documentos da peça 26.
A seu turno, o FNDE apresentou os documentos constantes da peça 27.
EXAME TÉCNICO
Examinados os documentos recebidos da UFSC e do FNDE, verificaram-se algumas irregularidades, segregadas em seções neste exame técnico, que, por sua vez, contêm duas subseções cada, uma de responsabilização e outra com a proposta de encaminhamento.
Entretanto, antes de analisar as irregularidades, apresentam-se alguns esclarecimentos atinentes às preocupações que fundamentaram esta representação e outros aspectos levantados na instrução anterior que não integram, nos dois casos, as constatações tratadas nas próximas subseções.
Primeiro, discorre-se sobre a manifestação do FNDE e do MEC quanto ao eventual interesse daqueles órgãos em realizar licitação para comprar o objeto desenvolvido. Em síntese, a resposta possui as seguintes informações (peça 27) :
	a) o Ministério da Educação, por meio da Nota Técnica 10/2016/DPEE/SECADI/MEC, recomendou a realização do processo licitatório;
	b) a Diretoria de Tecnologia e Inovação - Dirti, com o apoio técnico do MEC, oficializou internamente a demanda para início do planejamento desta contratação;
	c) entretanto, a demora em licitar ocorreu porque, após a demanda da licitação, o Comitê Deliberativo de Compras Nacionais do FNDE, por seus membros presentes em reunião deliberativa, apontou algumas possíveis fragilidades no produto a ser adquirido, como a possibilidade de a sua tecnologia já ter sido ultrapassada por outros produtos do mercado e de sua usabilidade ser questionável. 
Em exame, destaca-se que, conforme demonstrado nas próximas subseções, a Certi apropriou-se da patente do produto desenvolvido no âmbito do projeto em análise, sendo que, no curso da execução, não foram adotadas medidas eficazes para evitar tal irregularidade.
Logo, a efetiva licitação, ainda que a decisão final seja por sua realização, envolverá a necessidade de desembaraçar aspectos relacionados com esse obstáculo, o que torna menos previsível o exato momento da correspondente contratação, dada a evidente dificuldade imposta à atuação dos atuais gestores do Ministério da Educação e do FNDE, que somente passaram a ocupar seus cargos com a superveniente troca da chefia do Poder Executivo Federal, ocorrida em janeiro deste ano. 
Por conseguinte, torna-se necessário acompanhar as próximas ações do Ministério da Educação e do FNDE para concretizar a aquisição dos referidos equipamentos. 
Apesar disso, não se propõe, neste processo, buscar as informações junto ao Ministério da Educação e ao FNDE acerca do estágio atual da licitação e das próximas etapas previstas para concretizar os objetivos do Projeto. Tal opção se justifica porque a proposta de encaminhamento ora apresentada tem caráter preliminar (conversão do processo em TCE e citação dos responsáveis) e o tempo decorrido até a análise de mérito destes autos pode ocasionar uma mudança de cenário que torne defasadas as informações requeridas. 
Dessa forma, julga-se mais adequado que, apenas na análise de mérito da TCE, após o recebimento de todos os subsídios que serão trazidos aos autos pelas defesas, seja dirigida determinação aos órgãos envolvidos, caso ainda necessária, para que mantenham o Tribunal informado acerca das etapas já vencidas para aquisição dos equipamentos.  
Noutro prumo, destacou-se na última instrução a possibilidade de a segunda fase do projeto (TC 16.912/2012) ter objetivos muito próximos aos da primeira (TC 7.171/2010) , configurando sobreposição. Da mesma forma, demonstrou-se sobreposição do TC 16.912/2012 com os pactos deles decorrentes: o Contrato Fundacional 479/2012 (UFSC x Fepese) e a subcontratação da Certi por parte da Fepese.
Sob esse prisma, os elementos recebidos indicam que a segunda fase tratou da evolução do protótipo inicial e da realização de estudos complementares acerca da aplicabilidade do produto desenvolvido. Logo, não se constatou sobreposição.
Quanto a outra sobreposição aventada, verificou-se que efetivamente ocorreu, sendo que, no primeiro de seus níveis, quando a UFSC transferiu a execução do Projeto à Fepese, não houve infração, pois que a contratação estava de acordo com autorização do Art. 1º da Lei 8.958/94. Entretanto, conforme tratado na próxima subseção, houve irregularidade na subsequente transferência do núcleo da execução contratual da Fepese para a Certi.
I - Transferência irregular da execução dos núcleos dos objetos de contratos fundacionais a terceiros
Na execução dos dois termos de cooperação (TC 7.171/2010 e TC 16.912/2012) , a UFSC, por intermédio de sua fundação de apoio (a Fepese) , transferiu, respectivamente, a execução dos núcleos dos objetos dos contratos fundacionais 313/2010 e 479/2012 para a Certi.
Tal conclusão decorre da constatação de que, nos dois casos, as atividades transferidas guardavam estreita relação com a incumbência contratual que a Fepese recebeu da UFSC, ligada à criação do produto (contrato 313/2010) , bem como ao posterior desenvolvimento do protótipo inicial, à realização de pesquisas sobre portais de educação e à aplicação prática do leitor braile nos ambientes educacionais (contrato 479/2012) .
Nesse sentido, é ilustrativa a seguinte figura, apresentada na instrução anterior desta unidade técnica (peça 18, p. 9) , relacionada ao contrato 479/2012:
Em linha com essa demonstração, atinente à mais recente das duas fases, a proposta da Certi relacionada ao Contrato Fundacional 313/2010 também versou sobre atividades ligadas à criação do produto, o objetivo primeiro do Projeto, o que é corroborado pelas metas constantes da minuta de contrato apresentada pela entidade (peça 32, p. 9-10) : 
- Meta 1: Mapeamento de cenários de uso e tecnologia para o dispositivo portátil de tradução braile;
- Meta 2: Desenvolvimento de conceitos de solução tecnológica para o dispositivo portátil de tradução braile; e
	- Meta 3: Desenvolvimento protótipos-alfa para testes em campo.
Ainda, se o intento não fosse que a Certi desenvolvesse o produto-alvo do Projeto, não seria possível, tal qual ocorreu, que aquela entidade registrasse em seu nome a patente dele decorrente. 
Além disso, conforme já consignado na instrução anterior, o contrato da Fepese com a Certi alude à co-execução, o que também indica não se tratar de contratação de produto ou serviço isolado, de caráter acessório e distinto daquele que constituía o núcleo do contrato fundacional, conforme a seguinte cláusula (peça 29, p. 1) :
1. OBJETO
1.1 O presente CONTRATO tem por objeto a contratação da CONTRATADA para a co-execução do Projeto: 'Pesquisa e Desenvolvimento de dispositivos portáteis de tradução braile em tempo real com avaliação de resultados de sua inserção em ambientes da educação pública associado com avaliação de portais educacionais acessíveis', em conformidade com a proposta e Plano de Trabalho anexos, que passam a fazer parte deste contrato. (grifou-se) 
Ante esse quadro, constata-se infração à seguinte regra da Lei 8.958/1994, replicada no Art. 10 de seu regulamento (Decreto 7.423/2010) :
Art. 1º (...) 
§ 4º É vedada a subcontratação total do objeto dos ajustes realizados pelas IFES e demais ICTs com as fundações de apoio, com base no disposto nesta Lei, bem como a subcontratação parcial que delegue a terceiros a execução do núcleo do objeto contratado.  (Incluído pela Lei nº 12.349, de 2010) (grifou-se) 
E mesmo no âmbito da UFSC, a Resolução Normativa 13/CUn/2011, que rege o relacionamento com as suas fundações de apoio, também reproduz a vedação legal acima (art. 4º, § 2º) .
Tendo em conta essas vedações e a multiplicidade de casos analisados por este Tribunal em que as fundações de apoio têm funcionado como meras intermediárias entre as Ifes e os verdadeiros provedores dos objetos contratados, ensejando a contratação de instituições privadas sem a concorrência própria de um processo de licitação, o TCU consolidou o entendimento em que considera irregular a referida prática, a exemplo dos seguintes acórdãos do Plenário: 599/2008, 2.259/2007 e 2.731/2008.
Na mesma linha, em julgado mais recente, o Tribunal produziu o seguinte Enunciado, que sintetiza o entendimento reinante, por intermédio do Acórdão 2392/2018-TCU-Plenário, da relatoria do Ministro Walton Alencar Rodrigues:
A dispensa de licitação com base no art. 24, inciso XIII, da Lei 8.666/1993 exige comprovação de que a contratada detenha inquestionável reputação ético-profissional e capacidade para a execução do objeto pactuado por meios próprios, sendo regra a inadmissibilidade de subcontratação. (grifou-se) 
Considerando a situação analisada e o entendimento dominante do TCU, verifica-se que a contratação da Certi afrontou, ainda, a regra do Art. 2º da Lei 8.666/93, que impõe a necessidade de as contratações da Administração Pública serem precedidas de licitação, tendo em vista que, se a UFSC tinha por objetivo primeiro tomar os serviços da própria Certi - e não de uma de suas fundações de apoio, não poderia utilizar como fundamento para a contratação direta a hipótese de dispensa do Art. 24, inciso XIII, sem que isso constituísse burla ao dever de licitar.
Corrobora a conclusão de que o que sempre se buscou foi a contratação da Certi, com a utilização da Fepese como mera intermediária, o fato de que o coordenador da primeira fase do Projeto, o Professor Orestes Estevan Alarcon, mesmo antes da formalização do vínculo da UFSC com a sua fundação de apoio, já havia solicitado a contração da Certi à Fepese. Nesse sentido, ao tempo que o Contrato Fundacional 313/2010 somente foi assinado em 30 de dezembro (peça 30, p. 5) , o pedido do referido professor data de 23/12/2010 (peça 31) .
Por conseguinte, sendo aquela a intenção desde o princípio, deveria a UFSC realizar a licitação própria ou justificar a contratação direta em uma das outras hipóteses de dispensa ou de inexigibilidade da Lei de Licitações e Contratos.
Outrossim, conforme já destacado na instrução anterior, há aparente confusão nas relações de trabalho dos empregados da Certi e da Fepese. Sob este prisma, enfatizou-se, naquela oportunidade, que diversos empregados daquela fundação de apoio que constavam da prestação de contas do projeto analisado ou eram oriundos da Certi ou foram por ela contratados após o desligamento da Fepese, conforme a seguinte tabela:
Tabela 1 - Vínculos trabalhistas de parte dos participantes do projeto
	CPF
	Nome
	Fepese
	Certi

			Admissão
	Desligamento
	Admissão
	Desligamento

	014.79x.xxx-xx
	Rafael Savi
	15/05/2008
	29/03/2015
	01/10/2007
04/01/2016
	14/05/2008
-

	024.29x.xxx-xx
	Ranusia Dulce de Oliveira
	20/07/2009
	30/09/2014
	03/10/2014
	-

	670.60x.xxx-xx
	Alexandre Faria Lemos
	01/10/2009
	05/09/2014
	05/09/2014
	-

	837.07x.xxx-xx
	Jeferson Durante montanha
	03/04/2012
	30/09/2014
	01/10/2014
	19/11/2015

	626.66x.xxx-xx
	Eleandro Adelir Casagrande
	01/03/2013
	30/09/2014
	28/09/2009
	28/02/2013

	820.06x.xxx-xx
	Humberto Marquezin Pinto
	18/06/2013
	02/10/2014
	20/03/2006
04/01/2016
	17/06/2013
-

	640.68x.xxx-xx
	Sandra Mara Medeiros Mota
	02/09/2013
	05/09/2014
	05/09/2014
	-

	050.72x.xxx-xx
	Bruno Quint Berretta
	01/10/2013
	02/10/2014
	01/04/2009
04/01/2016
	30/09/2013
-

	040.94x.xxx-xx
	Marcos Eidi Toriy
	01/11/2013
	30/09/2014
	01/10/2014
	-

	Fonte: Relação Anual de Informações Sociais - RAIS
Aprofundando a análise, verificou-se que tal constatação não se limita à Fepese, alcançando também outra fundação de apoio da UFSC, a Fundação de Ensino e Engenharia de Santa Catarina (FEESC) , CNPJ 82.895.327/0001-33, além de outra instituição privada que já manteve ligação com a Certi, o Instituto Sapientia, CNPJ 05.419.051/0001-76. 
O Instituto Sapientia e a Certi foram sócios da empresa Sapiens Parque S.A desde a sua fundação, em 23/12/2002, até o ano seguinte, em 23/10/2003. No período, a Sapiens também tinha em seu quadro societário alguns dirigentes da Certi, os senhores Gunther Pfeiffer, CPF XXX.829.009-XX, e Carlos Alberto Schneider, CPF XXX.190.619-XX (peça 35) . 
Quanto ao Sr. Carlos Alberto, ele também presidiu a Certi desde a sua fundação, em 8/11/1984 (peça 35) , ao mesmo tempo em que era professor de engenharia da UFSC (Na RAIS, consta sua atividade até o exercício de 2010, com ingresso em 1976) . Em site de competências profissionais e acadêmicas disponível na internet, o currículo do professor confirma essas informações (peça 36, p. 12-13) .
Apesar disso, no Relatório de Gestão da Universidade, referente ao exercício de 2011, o professor é apontado no campo 'Recursos Humanos pertencentes à UFSC' utilizados no Projeto: Tradução Braile em Tempo Real, ainda que com aparente erro ortográfico (aparece Carlos Alberto Scheider, e não 'Schneider') . Entretanto, em outros projetos com fundações de apoio da UFSC, no mesmo relatório, o nome aparece adequadamente escrito, todos eles envolvidos com a área de tecnologia da Universidade (peça 33, p. 402, 406 e 417) .
Só essa atuação de um dirigente da Certi já seria suficiente para demonstrar evidente conflito de interesses, uma vez que o referido professor, no âmbito do Projeto, tanto era representante da UFSC quanto da entidade privada beneficiada com o contrato. 
Não bastasse isso, conforme já constatado na instrução anterior e demonstrado na planilha acostada como item não digitalizável à peça 34, verificou-se que, como regra geral, os empregados que serviram à Fepese no projeto analisado vem alternando seu vínculo empregatício entre as duas fundações de apoio da UFSC (Fepese e FEESC) , a Certi e a Sapientia, ora servindo a uma, ora a outra.
Ademais, o projeto analisado não é o único no qual se estabeleceram vínculos entre a Certi e as fundações de apoio da UFSC, tal qual pôde ser verificado no rol de projetos disponível nas páginas da internet da FEESC e da Fepese, consultadas em 27/3/2019.
Apesar de essas constatações não constituírem infrações específicas, tal quadro evidencia o risco associado a subcontratações do gênero, em que são transmitidos os núcleos dos contratos fundacionais a terceiros.  
No caso concreto, evidencia-se bem como essa opção tem potencial para afrontar o princípio da separação de funções, já que, nos projetos resultantes de contração das duas fundações de apoio, a simples rotatividade de pessoal, que ora serve aos interesses da Universidade, ora aos das entidades privadas subcontratadas pela Fepese e pela FEESC, já representa por si elevado risco, especialmente quando se trate de desenvolvimento de novas tecnologias. 
Em resumo, a proximidade com a Certi, consubstanciada na permuta constante de empregados com a Fepese, pode ocasionar a transferência da inteligência relacionada aos produtos desenvolvidos com recursos públicos para aquela entidade privada.
Outrossim, com a confusão de papéis, corre-se o risco de, apesar de a Certi já ser remunerada pelos serviços subcontratados, ter os seus empregados transferidos para as folhas de pagamento das fundações de apoio durante a execução dos respectivos projetos. 
Nesse sentido, na tabela abaixo, apresentam-se casos nos quais os empregados, saindo da Certi, serviram à Fepese (e mesmo à FEESC) , e depois retornaram à Certi.
Tabela 2 - Vínculos trabalhistas Certi x Fundações de Apoio
	NOME
	CPF
	Certi
	Fepese
	FEESC
	Certi

	Alexandre Faria Lemos
	670.60x.xxx-xx
	01/04/09 a 16/07/09
	01/10/09 a 05/09/14
		05/09/14 a xx/xx/xx

	Rafael Savi
	014.79x.xxx-xx
	01/10/07 a 14/05/08
	15/05/08 a 29/03/15
	19/01/15 a 31/12/15
	04/01/16 a xx/xx/xx

No caso em tela, por exemplo, não é possível aferir qual foi a parcela de esforço de cada uma das entidades no desenvolvimento do Projeto, tampouco se, tendo o produto sido desenvolvido pelas entidades privadas contratadas (Fepese e Certi) , era mesmo necessária a aplicação dos recursos humanos da própria UFSC, que foram remunerados mediante o recebimento de bolsas.
Concluindo, a subcontratação da Certi, com a transferência do cerne contratual da relação da UFSC com a Fepese, constituiu, além de ilegalidade inegável, obstáculo à perfeita identificação da aplicação dos recursos entregues àquela fundação de apoio. 
Apesar dessas fragilidades, julga-se que a subcontratação irregular não constitui, como infração autônoma, fundamento para a conversão deste processo em tomada de contas especial, tendo em vista que, apesar de irregular, se adequadamente separados os papeis de cada ator, a referida transferência da execução não implicaria necessário prejuízo aos cofres públicos.
Entretanto, na seção seguinte, apresenta-se conjunto de fundamentos que justificam a proposta de encaminhamento pela referida conversão.
Quanto ao risco envolvido no modelo adotado, consistente na possibilidade de o pagamento de bolsas no volume verificado não ser necessário, dado que o produto pode ter sido completamente desenvolvido no âmbito da Fepese e/ou da Certi, destaca-se que existem processos judiciais que apuram fatos do gênero ocorridos na UFSC, nos quais se identificou o pagamento de bolsas a pessoas não vinculadas efetivamente à execução dos projetos (Operação Ouvidos Moucos) .
No âmbito do Tribunal, o tema também foi tratado no processo TC Processo 023.418/2017-6, conexo com o TC Processo 020.515/2017-0 e com o TC Processo 027.304/2017-5. Nele, também se identificou, entre outras irregularidades, o pagamento de bolsas pela UFSC a pessoas não vinculadas aos respectivos projetos. 
Diante desse quadro, propõe-se o envio de cópia desta instrução, bem como da decisão do Tribunal que a análise, à Procuradoria da República em Santa Catarina, para que aquele órgão tome ciência do assunto tratado nestes autos. Da mesma forma, propõe-se que os documentos também sejam enviados ao Ministério da Educação, ao FNDE e à UFSC, para que tomem ciência das fragilidades ora elencadas.
I.1 - Responsabilização
I.1.1 - Responsáveis:  Lauro Cesar Nicolazzi, CPF XXX.706.519-XX; Fernando Antônio Crocomo, CPF XXX.307.538-XX e Áureo Mafra de Moraes, CPF XXX.550.929-XX:
Na condição de fiscal do Contrato Fundacional 313/2010, designado por meio da Subcláusula Primeira da Cláusula Primeira do referido instrumento (peça 30, p. 1) e da Portaria 313/CARC/2010 (peça 37) , o Sr. Lauro Cesar deixou de adotar medidas que impedissem a transferência do núcleo do objeto contratual da Fepese para a Certi, em dissonância com a obrigação estabelecida nos seguintes dispositivos da Lei 8.666/93:
Art. 67 A execução do contrato deverá ser acompanhada e fiscalizada por um representante da Administração especialmente designado, permitida a contratação de terceiros para assisti-lo e subsidiá-lo de informações pertinentes a essa atribuição.
§ 1º O representante da Administração anotará em registro próprio todas as ocorrências relacionadas com a execução do contrato, determinando o que for necessário à regularização das faltas ou defeitos observados. 
§ 2º As decisões e providências que ultrapassarem a competência do representante deverão ser solicitadas a seus superiores em tempo hábil para a adoção das medidas convenientes. (grifou-se) 
Situação análoga aconteceu com os senhores Fernando Antônio e Áureo Mafra, na condição de fiscais do Contrato Fundacional 479/2012, indicados, respectivamente, pelas Portarias 479/CCF/2012 e 479-S/CCF/2012 (peça 1, p. 31 e 32) 
Assim, verifica-se nexo de causalidade entre as suas omissões e a irregularidade apontada, uma vez que o adequado exercício da fiscalização do contrato, como previsto na norma, seria suficiente para evidenciar a tentativa e evitar a efetiva subcontratação ilegal por parte da Fepese nas duas fases do Projeto.
Ademais, não há elementos nos autos que indiquem boa-fé dos gestores e/ou que as suas omissões tenham se fundamento em prévia consulta a órgãos técnicos ou, de algum modo, tenham sido respaldadas por parecer técnico.
Noutro ponto, é razoável afirmar que era possível aos gestores terem consciência da irregularidade cometida pela fundação de apoio, dada a vedação expressa constante das normas de regência do tema e da jurisprudência do TCU. 
Por conseguinte, era razoável a adoção de conduta diversa, consistente na efetiva fiscalização a cargo dos responsáveis, visando evitar o cometimento de irregularidades na execução contratual.
I.1.2 - Responsáveis: Orestes Estevan Alarcon, CPF XXX.644.417-XX e Maria José Baldessar, CPF XXX.332.509-XX:
Os dois responsáveis foram os coordenadores do projeto, em cada uma de suas duas fases, sendo o Sr. Orestes no Contrato Fundacional 313/2010 e a Sra. Maria José, no 479/2012. Nessas funções, permitiram a subcontratação irregular da Certi por parte da Fepese, contrariando o Art. 1º, § 4º, da Lei 8.958/94, c/c o Art. 10 do Decreto 7.423/2010. 
Em relação ao Sr. Estevan, ele não só permitiu como foi o signatário do pedido de contratação da Certi, mesmo antes de a Fepese assinar o contrato 313/2010 com a UFSC (peça 32) . A senhora Maria José, a seu turno, no papel de coordenadora, foi uma das signatárias do contrato firmado entre a Fepese e a Certi, em 16/5/2013, por meio do qual se transferiu a execução da principal parcela do objeto pactuado com a UFSC (peça 29, p. 6) . 
Há, portanto, evidente nexo de causalidade entre as ações dos responsáveis e o resultado irregular. Ademais, não há elementos nos autos que indiquem boa-fé dos gestores e/ou que as suas omissões tenham se fundamentado em prévia consulta a órgãos técnicos ou, de algum modo, tenham sido respaldadas por parecer técnico. 
Noutro ponto, é razoável afirmar que era possível aos gestores terem consciência da irregularidade cometida pela fundação de apoio, dada a vedação expressa constante das normas de regência do tema e da jurisprudência do TCU.
Por conseguinte, era razoável esperar a adoção de condutas diversas pelos responsáveis, consistentes na utilização dos recursos próprios da Fepese e/ou da UFSC para a execução do núcleo do objeto do Projeto sob suas coordenações. 
I.1.3 - Responsáveis: Roselane Neckel, CPF XXX.354.119-XX 
 Na condição de Reitora da UFSC, a senhora Roselane Neckel, em 8/3/2013, firmou Termo de Cooperação entre a Universidade e a Certi para a regular a co-execução do objeto do TC 16.912/2012 (peça 1, p. 38) . 
Assim, verifica-se nexo de causalidade entre a sua ação e a irregularidade apontada, especialmente porque o supracitado acordo foi firmado antes mesmo de a Fepese contratar aquela entidade privada, o que só ocorreu em 16/5/2013 (peça 1, p. 51) , do que se extrai que a transferência do objeto para a Certi não se deu sem a concordância da Reitora.
Ademais, não há elementos nos autos que indiquem boa-fé da gestora e/ou que a sua ação tenha se fundamento em prévia consulta a órgãos técnicos ou, de algum modo, tenha sido respaldada por parecer técnico.
Noutro ponto, é razoável afirmar que era possível à gestora ter consciência da irregularidade cometida pela fundação de apoio, dada a vedação expressa constante das normas de regência do tema e da jurisprudência do TCU.
Por conseguinte, era razoável esperar a adoção de conduta diversa, consistente na abstenção da responsável de firmar termo de cooperação com a Certi que implicasse a transferência do núcleo do objeto que seria contratado com a Fepese para a Certi.
I.1.4 - Responsáveis: Guilherme Júlio da Silva, CPF XXX.655.289-XX; Alexandre Marino Costa, CPF XXX.510.389-XX e Altair Acelon de Melo, CPF XXX.018.709-XX
Os senhores Guilherme Júlio e Alexandre Marino, como respectivos presidentes da Fepese em cada uma das duas fases do projeto, foram responsáveis pela efetiva transferência dos núcleos dos objetos dos contratos fundacionais 313/2010 e 479/2012 à Certi. 
Já o senhor Altair Acelon, como superintendente daquela fundação de apoio, também figurou, ao lado do Sr. Alexandre Marino, no polo contratante do instrumento que formalizou o relacionamento com a Certi durante a execução do Contrato 479/2012 (peça 29, p. 6) .
Como dirigentes da Fepese, portanto, tiveram relevante participação na transferência da execução contratual para a Certi, o que evidencia o nexo causal entre as suas ações e a ofensa às normas que proíbem a referida prática.
Noutro ponto, é razoável afirmar que era possível aos dirigentes terem consciência da irregularidade cometida pela fundação de apoio, dada a vedação expressa constante das normas de regência do tema e da jurisprudência do TCU.
Por conseguinte, era razoável esperar a adoção de conduta diversa, consistente na abstenção dos responsáveis de transferirem o núcleo do objeto contratado com a UFSC para entidade privada distinta da fundação de apoio que recebeu a incumbência.
I.2 - Proposta de Encaminhamento
Ante a exposição, propõe-se:
	a) realizar, com fundamento no art. 250, inciso IV, c/c o art. 237, parágrafo único, do RI/TCU, a audiência dos responsáveis a seguir indicados, para que, no prazo de quinze dias, apresentem razões de justificativa pelas irregularidades indicadas:
	a.1) transferência irregular da execução do núcleo do objeto do Contrato Fundacional UFSC 313/2010 da Fundação de Estudos e Pesquisas Sócio Econômicas (Fepese) para a Fundação Centros de Referência em Tecnologias Inovadoras (Certi) , em infringência ao Art.  1º, § 4º, da Lei 8.958/1994, c/c o Art. 10 do Decreto 7.423/2010:
	a.1.1) o Sr. Lauro Cesar Nicollazi, CPF XXX.706.519-XX, na condição de fiscal do Contrato Fundacional 313/2010, por deixar de adotar medidas que impedissem a transferência do núcleo do objeto contratual para a Certi, conforme obrigação que lhe competia por força do Art. 67, §§ 1º e 2º, da Lei 8.666/93;
	a.1.2) o Sr, Orestes Estevan Alarcon, CPF XXX.644.417-XX, na condição de Coordenador do Projeto que constituía o objeto do Contrato Fundacional 313/2010, por propor à Fepese, em 23/12/2010, a subcontratação da Certi para a execução do núcleo do objeto contratual, sendo que, na coordenação do Projeto, competia-lhe observar e fazer cumprir as disposições da Lei 8.958/1994 e de seu regulamento;
	a.1.3) o Sr. Guilherme Júlio da Silva, CPF XXX.655.289-XX, na condição de Presidente da Fepese, por transferir a execução do núcleo do objeto do Contrato Fundacional 313/2010 daquela fundação de apoio para a Certi, em desacordo com a Lei 8.958/1994 e com seu regulamento. 
	a.2) transferência irregular da execução do núcleo do objeto do Contrato Fundacional UFSC 479/2012 da Fundação de Estudos e Pesquisas Sócio Econômicas (Fepese) para a Fundação Centros de Referência em Tecnologias Inovadoras (Certi) , em infringência ao Art.  1º, § 4º, da Lei 8.958/1994, c/c o Art. 10 do Decreto 7.423/2010: 
	a.2.1) o Sr. Fernando Antônio Crocomo, CPF XXX.307.538-XX e o Sr. Áureo Mafra de Moraes, CPF XXX.550.929-XX, na condição de fiscais do Contrato Fundacional  479/2012, por deixarem de adotar medidas que impedissem a transferência do núcleo do objeto contratual para a Certi, conforme obrigação que lhes competia por força do Art. 67, §§ 1º e 2º, da Lei 8.666/93;
	a.2.2) a Sra. Maria José Baldessar, CPF XXX.332.509-XX, na condição de Coordenadora do Projeto que constituía o objeto do Contrato Fundacional 479/2012, por anuir com a subcontratação da Certi, mediante assinatura do contrato firmado entre aquela instituição privada e Fepese, sendo que, na coordenação do Projeto, competia-lhe observar e fazer cumprir as disposições da Lei 8.958/1994 e de seu regulamento;
	a.2.3) o Sr. Alexandre Marino Costa, CPF 76.510.389-34, na condição de Presidente da Fepese, e o Sr. Altair Acelon de Melo, CPF XXX.018.709-XX, na condição de Superintendente da Fepese, por transferirem, mediante assinatura de termo contratual, a execução do núcleo do objeto do Contrato Fundacional 479/2012 daquela fundação de apoio para a Certi, em desacordo com a Lei 8.958/1994 e com seu regulamento;
	a.2.4) a Sra. Roselane Neckel, CPF XXX.354.119-XX, na condição de Reitora da Universidade Federal de Santa Catarina, por firmar termo de cooperação entre a UFSC e a Certi, em 8/3/2013, que propiciou a transferência da parte essencial do objeto do Contrato Fundacional 479/2012 para aquela entidade privada, em desacordo com a Lei 8.958/1994 e com seu regulamento;
	b) encaminhar cópia da decisão do TCU que analisar esta instrução, acompanhada do relatório e do voto correspondentes, bem como desta peça processual, à Procuradoria da República em Santa Catarina, para que aquele órgão tome ciência dos fatos apurados nesta representação, bem como aos responsáveis, para subsidiar as suas razões de justificativa.
II - Aporte de recursos públicos para o desenvolvimento de produto incorporado ao patrimônio de entidade privada
Na instrução anterior, ante a verificação de que todos os instrumentos formais que regulavam o desenvolvimento do produto - até então recebidos pelo Tribunal - diziam respeito à segunda fase do Projeto (Termo de Cooperação 16.192/2012 e Contrato 479/2012) , aventou-se a hipótese de a execução da primeira fase, regida pelo Termo de Cooperação 7.171/2010, ter sido conduzida informalmente. Em razão disso, propôs-se a realização de diligência para que fossem remetidos todos os documentos comprobatórios da eventual formalização.
Em resposta, a UFSC remeteu cópia do Contrato Fundacional 313/2010, firmado entre aquela Ifes e a Fepese, no valor de R$ 1.327.334,30 (peça 30, p. 2) . Entretanto, no que tange à posterior subcontratação da Certi, no valor de R$ 840.000,00, apresentou apenas proposta comercial daquela entidade privada, com minuta de contrato assinada somente por seus representantes (peça 32, p. 4) .
Logo, verifica-se que a transferência de recursos da Fepese à Certi processou-se sem amparo em instrumento contratual, do que se conclui que aquela fundação de apoio não adotou adequada salvaguarda formal para proteger os recursos públicos por ela geridos no âmbito do Projeto. E a principal consequência disso foi que, depois de desenvolvido o produto, a Certi registrou a patente da invenção em seu nome, causando prejuízo aos cofres públicos.
E o prejuízo sequer pode ser afastado pelo documento apresentado pela Certi (peça 38, p. 9) , em que a entidade renuncia à parcela de seus direitos em favor do Ministério da Educação. Isso porque, sendo a real detentora da propriedade intelectual do invento, fato contra o qual não se pode opor nenhum compromisso formal, praticou ato de mera liberalidade, concedendo, sob certas condições, o direito de uso sem pagamento de royalties àquele órgão.
Tanto que o referido instrumento recebe a denominação de 'LICENÇA DE EXPLORAÇÃO DE PATENTE' e impõe vedações ao MEC, a exemplo das seguintes:
2 OBJETO
2.1 Pelo presente instrumento particular a LICENCIANTE, acima nomeada e qualificada, autoriza e licencia o LICENCIADO, conforme acima definido, a utilizar e adquirir o invento de forma não exclusiva, por prazo indeterminado e livre de royalties sobre os direitos do invento abaixo relacionado, segundo demais disposições do presente instrumento.
3. DA CESSÃO
3.1 É vedado ao LICENCIADO a cessão da presente licença a terceiros, não podendo qualquer disposição deste instrumento ser interpretada como forma de ampliar a relação de órgãos públicos e entidades públicas de ensino autorizadas a utilizar de forma livre de royalties os direitos de propriedade industrial relacionados no presente instrumento. (grifou-se) 
Apesar de a Fepese não compor formalmente a Administração Pública, e, portanto, não estar incluída, em princípio, no rol de órgãos e entidades sujeitas à Lei 8.666/93, a Lei 8.958/94, segundo a redação vigente à época da contratação da Certi, continha a seguinte disposição:
Art. 3º Na execução de convênios, contratos, acordos e/ou ajustes que envolvam a aplicação de recursos públicos, as fundações contratadas na forma desta lei serão obrigadas a:
I - observar a legislação federal que institui normas para licitações e contratos da administração pública, referentes à contratação de obras, compras e serviços;
Logo, a transferência informal da execução de parcela do objeto do Contrato Fundacional 313/2010 à Certi, constituiu infração específica à seguinte disposição da Lei 8.666/93:
Art. 60.   (...) 
Parágrafo único.  É nulo e de nenhum efeito o contrato verbal com a Administração, salvo o de pequenas compras de pronto pagamento, assim entendidas aquelas de valor não superior a 5% (cinco por cento)  do limite estabelecido no art. 23, inciso II, alínea 'a' desta Lei, feitas em regime de adiantamento.
Ademais, nem mesmo na minuta de contrato apresentada ao TCU nesta fase processual há qualquer salvaguarda dos direitos dos órgãos públicos envolvidos, no que concerne à propriedade da patente. Em suma, os recursos públicos foram aportados na Certi para que ela desenvolvesse produto que, ao final, poderia ser incorporado livremente ao seu patrimônio, tal qual acabou ocorrendo.
Da mesma forma, o Contrato Fundacional 313/2010 (peça 30) , que regulou a relação entre a UFSC e a Fepese no âmbito do projeto em exame, não estabeleceu qualquer salvaguarda em relação à propriedade intelectual do produto que seria desenvolvido.
Essas salvaguardas, em realidade, somente foram inseridas nos instrumentos contratuais relacionados à segunda fase do Projeto. Entretanto, constituíram medidas inócuas, uma vez que o conjunto dos novos recursos aportados seria necessariamente aplicado em produto cuja propriedade intelectual já compunha a esfera patrimonial da Certi. 
E esses detalhes não poderiam escapar ao conhecimento dos gestores envolvidos, já que, em audiência pública realizada em 12/12/2011, no FNDE (antes, portanto, da assinatura do TC 16.912/2012) , relatou-se que a patente já havia sido registrada (peça 1, p. 68) .
Outrossim, tanto o Sr. José Guilherme Ribeiro, quanto a senhora Martinha Clarete Dutra dos Santos, representantes do FNDE e do MEC, respectivamente, estavam presentes na referida reunião e figuraram como inventores do produto na patente, a despeito de não demonstrarem qual teria sido a específica contribuição intelectual deles para o desenvolvimento do Leitor Braile que não decorresse das atribuições administrativas de seus cargos.
Dessa forma, o FNDE e o MEC não poderiam alegar ignorância acerca da fase em que se encontrava o Projeto, tendo conhecimento, inclusive, de que quaisquer novos aportes somente incrementariam o prejuízo já verificado na primeira fase.
Nesse ponto, ganha especial relevo a atuação do FNDE, responsável por dar continuidade ao processo após a expiração da vigência do TC 7.171/2010, com a injeção de mais R$ 4,5 milhões no projeto, por meio TC 16.912/2012.
Quanto a isso, conforme documentos apresentados em resposta à diligência desta unidade técnica, a prestação de contas da primeira fase somente foi apresentada ao FNDE no ano de 2016, na mesma época em que se apresentou a referente ao TC 16.912/2012 (peça 39) , já depois de o signatário desta representação ter interpelado os órgãos envolvidos sobre o andamento do Projeto, o que ocorreu em 2015. 
Logo, o MEC e o FNDE liberaram o segundo aporte (de R$ 4,5 milhões) sem aferição dos resultados já alcançados pela UFSC no desenvolvimento do produto durante a execução do primeiro termo de cooperação (de R$ 1,4 milhão) . 
Ademais, o TC 7.171/2010 não continha qualquer dispositivo que sugerisse que os recursos aportados seriam insuficientes ao desenvolvimento do Projeto, de tal sorte que reclamasse posterior aporte de mais de três vezes e meia o seu valor (R$ 1,4 milhão contra o acréscimo de R$ 4,5 milhões) . Logo, esse incremento não poderia prescindir da prévia aferição dos resultados alcançados.
Quanto ao seu montante, o débito equivale ao valor total aportado no Projeto, ainda que direcionado ao pagamento de bolsas ou de outras despesas. Esse montante não se limita aos valores direcionados para a Certi porque, mesmo que legítimos em sua natureza, os outros gastos, ao final, também serviram para desenvolver e identificar as aplicações de produto pertencente à entidade estranha à Administração Pública, ainda que ela, por mero ato de liberalidade, tenha resolvido permitir a sua utilização gratuita pelos órgãos e entidades públicos envolvidos no Projeto.
Por conseguinte, é necessário converter este processo em tomada de contas especial e realizar a citação dos responsáveis, nos termos das subseções seguintes.
II.1 - Responsabilização
Ao contrário da seção anterior, que tratou da transferência irregular da execução do núcleo do objeto contratual a terceiros, não se propõe, nesta irregularidade, a responsabilização do fiscal do Contrato Fundacional 479/2012, pois o próprio contrato fiscalizado, em aparência, trazia dispositivos de proteção do patrimônio público. 
O vício que havia dado origem ao prejuízo, portanto, decorria de omissões anteriores, verificadas na execução do Contrato Fundacional 313/2010, bem como na decisão do FNDE e da UFSC de aportarem novos recursos no Projeto, mesmo tendo ciência de que eles apenas serviriam para incrementar o patrimônio de entidade privada.
Assim, a decisão de aportar mais recursos no Projeto não pode ser imputada ao fiscal, mas sim aos signatários do Contrato Fundacional 479/2012 e do Termo de Cooperação 16.912/2012, bem como aos coordenadores do Projeto, a quem competia conhecer todas as suas nuances.
II.1.1 - Responsável: Lauro Cesar Nicolazzi, CPF XXX.706.519-XX
Na condição de fiscal do Contrato Fundacional 313/2010, não desempenhou satisfatoriamente os encargos de sua função, em dissonância com a obrigação estabelecida no Art. 67, §§ 1º e 2º da Lei 8.666/93, deixando de adotar medidas que impedissem que a transferência da execução do objeto contratual da Fepese para a Certi  fosse realizada sem amparo em instrumento formal que resguardasse os direitos da UFSC sobre o produto que seria desenvolvido em parceria com a subcontratada, do que decorreu a apropriação da patente por parte da Certi.
O adequado exercício da fiscalização do contrato seria suficiente para evitar que a Fepese tomasse serviços de terceiros de extrema sensibilidade sem amparo em instrumento formal de contrato que, além de estabelecer direitos e deveres das partes, propiciasse proteção sobre a patente do objeto desenvolvido no Projeto, o que demonstra o nexo causal entre a sua omissão e o resultado irregular.
Entretanto, porque atuou apenas na primeira fase do Projeto, somente deve lhe ser atribuído o débito correspondente. Mesmo assim, esse débito não se limita ao valor entregue pela Fepese à Certi (R$ 840.000,00) , mas a todo o montante de recursos despendido na referida fase (R$ 1.383.834,30) . 
Apesar de a irregularidade, em seu nascedouro, associar-se apenas à transferência da execução sem amparo em instrumento formal de contrato que protegesse os interesses públicos, e de os serviços prestados pela Certi terem sido remunerados por valor inferior ao do total repassado pela UFSC à Fepese no Contrato Fundacional 313/2010, o resultado dela advindo comprometeu todo o conjunto de recursos aportados no Projeto naquele momento, tendo em vista que foi todo ele direcionado para o desenvolvimento de um produto que, ao final, se incorporou ao patrimônio da Certi.
Quanto à data do débito do responsável, considera-se, em conformidade com o Art. 9º, inciso I, da IN TCU 71/2012, a data do crédito na conta bancária da Fepese, tendo em vista que se trata de situação em que as contas apresentadas não comprovaram a regular aplicação dos recursos recebidos pela fundação de apoio, e não da impugnação de despesas específicas (hipótese do inciso II) .  
Não há elementos nos autos que indiquem boa-fé do gestor e/ou que a sua omissão tenha se fundamentado em prévia consulta a órgãos técnicos ou, de algum modo, tenha sido respaldada por parecer técnico.
É razoável afirmar que era possível ao gestor ter consciência da irregularidade cometida pela contratada (a Fepese) , dada a vedação expressa das normas de regência e a sensibilidade evidente envolvida em assuntos relacionados à propriedade intelectual.
II.1.2 - Responsáveis: Guilherme Júlio da Silva, CPF XXX.655.289-XX; Alexandre Marino Costa, CPF 76.510.389-34; Altair Acelon de Melo, CPF XXX.018.709-XX; Orestes Estevan Alarcon, CPF XXX.644.417-XX e Maria José Baldessar, CPF XXX.332.509-XX
Os senhores Guilherme Júlio e Alexandre Marino, na condição de respectivos presidentes da Fepese em cada uma das duas fases do Projeto, foram responsáveis pelas efetivas transferências da execução dos núcleos dos objetos dos contratos fundacionais 313/2010 e 479/2012 à Certi, sem a adoção de salvaguardas formais para os recursos públicos aplicados, do que decorreu a apropriação da patente por parte daquela subcontratada. 
Já o senhor Altair Acelon, como Superintendente daquela fundação de apoio, também figurou, ao lado do Sr. Alexandre Marino, no polo contratante do instrumento que formalizou o relacionamento com a Certi durante a execução do Contrato 479/2012 (peça 29, p. 6) .
Além dos dirigentes da Fepese, propõe-se ainda a citação dessa fundação de apoio, no papel de pessoa jurídica beneficiária dos recursos recebidos em cada fase, cuja adequada aplicação não foi comprovada.
Quanto ao Sr. Orestes Estevan, no papel de Coordenador da primeira fase do Projeto, associada ao TC 7.171/2010, também não adotou quaisquer medidas para que o produto decorrente do projeto que coordenava não fosse integrado ao patrimônio da Certi.
A seu turno, a Sra. Maria José, no papel de Coordenadora do Contrato Fundacional 479/2012, não adotou as medidas a seu cargo que garantissem que a utilização do aporte adicional de recursos ao Projeto, no montante de R$ 4,5 milhões, fosse precedida da regularização da patente, até então registrada em nome da Certi. Ademais, a gestora foi uma das signatárias do contrato firmado entre a Fepese e a Certi, que transferiu parcela essencial da execução do objeto do Contrato Fundacional 479/2012 (peça 29, p. 6) .
Noutro ponto, destaca-se que, apesar de o Contrato Fundacional 479/2012 e o correspondente contrato entre a Fepese e a Certi conterem dispositivos de proteção, todos eles eram inócuos, uma vez que a Certi já era a detentora da patente desde antes da formalização daqueles pactos.
Como dirigentes da Fepese e como Coordenadores do Projeto, portanto, os responsáveis tiveram relevante participação na transferência da execução contratual para a Certi, o que evidencia o nexo causal entre as suas condutas e o prejuízo causado aos cofres públicos. Entretanto, esse nexo causal não se dá pela totalidade do débito.
Nesse sentido, destaca-se que a cada um dos responsáveis deve ser associado o montante referente à respectiva fase do Projeto na qual atuou (TC 7.171/2010: Sr. Guilherme Júlio e Sr. Orestes Estevan; TC 16.912: Srs. Alexandre Marino e Altair Acelon, e a Sra. Maria José) .
E os referidos montantes não devem ser limitados pelos valores de subcontratação da Certi, mas, ao contrário, alcançar todos os recursos aplicados em cada uma das duas fases do Projeto, incluindo dispêndios com bolsas, despesas administrativas e outras, já que todos os recursos despendidos, ao final, deveriam servir para potencializar o uso de equipamento que, quando desenvolvido, teria a correspondente patente incorporada ao patrimônio público.
Tendo em conta que isso não ocorreu, todos os gastos do Projeto, ainda que direcionados para a efetiva remuneração de agentes públicos e estagiários da UFSC, só serviram para incrementar, com estudos mais robustos, o patrimônio da própria Certi.
Em consequência, tem-se aqui a hipótese de débito por falta de comprovação da regularidade da aplicação dos recursos públicos recebidos, com violação da regra constante do Art. 70, parágrafo único, da Constituição Federal, bem assim do Art. 93 do Decreto-Lei 200/1967 c/c o Art. 66 do Decreto 93.872/1986.
Quanto ao momento do débito, considera-se, em conformidade com o Art. 9º, inciso I, da IN TCU 71/2012, a data do crédito na conta bancária da Fepese, tendo em vista que se trata de situação em que as contas apresentadas não comprovaram a regular aplicação dos recursos recebidos pela fundação de apoio, e não da impugnação de despesas específicas (hipótese do inciso II) .
Noutro ponto, é razoável afirmar que era possível aos responsáveis terem consciência da irregularidade cometida pela fundação de apoio, dado que o principal objetivo do MEC e do FNDE, ao firmarem a parceria com a UFSC, era desenvolver produto que posteriormente seria integrado ao patrimônio da União, e não ao de particulares.
Por conseguinte, era razoável esperar a adoção de conduta diversa, consistente na abstenção dos responsáveis de transferirem a execução do objeto contratual a terceiros sem a adoção de salvaguardas suficientes para a proteção dos recursos públicos sob sua gestão.
II.1.3 - Responsáveis: Sr. José Carlos Wanderley Dias Freitas, CPF XXX.266.584-XX e Sra. Lúcia Helena Martins Pacheco, CPF XXX.783.309-XX 
O Sr. José Carlos, na condição de Presidente do FNDE, e a Sra. Lúcia Helena, na condição de Reitora em exercício da UFSC, firmaram, em 7/11/2012, o Termo de Cooperação 16.912/2012, que tinha por objeto a 'Pesquisa e Desenvolvimento de dispositivos portáteis de tradução braile em tempo real com avaliação de resultados de sua inserção em ambientes da educação pública associado com avaliação de portais educacionais acessíveis', comprometendo-se o FNDE a aportar mais R$ 4,5 milhões no Projeto.
A conduta dos gestores associou-se de forma direta com o prejuízo causado aos cofres públicos, pois, apesar de a Certi já haver incorporado a invenção ao seu patrimônio particular, resolveram os responsáveis injetar no Projeto um montante que superava em mais de três vezes e meia o custo despendido para o desenvolvimento do produto que já havia sido patenteado. 
E isso foi feito sem a devida prestação de contas perante o FNDE, já que, conforme documentos enviados, ela somente se processou em conjunto com a que se associava à segunda fase, e somente depois da intervenção do representante do Ministério Público.
Aqui também se considera como momento do débito a data de transferência dos recursos à Fepese, pois, enquanto mantidos na UFSC, ainda não estava consolidado o prejuízo.
Quanto ao montante, consideram-se os R$ 4,5 milhões, já que se trata da parcela incremental do prejuízo decorrente do específico ato dos responsáveis.
Noutro ponto, é razoável afirmar que era possível aos responsáveis terem consciência da irregularidade cometida, dado que o principal objetivo do MEC e do FNDE, ao firmarem a parceria com a UFSC, era desenvolver produto que posteriormente seria integrado ao patrimônio da União, e não ao de particulares. Então, não era admissível que aportassem novos recursos em projeto que beneficiaria apenas a Certi.
Por conseguinte, era razoável a adoção de conduta diversa, consistente na abstenção dos responsáveis de firmarem o termo de cooperação que resultou na injeção de novos recursos no Projeto.
II.2 - Proposta de Encaminhamento 
Ante a exposição, propõe-se:
	a) determinar, nos termos do art. 47 da Lei 8.443/1992, a conversão do presente processo em tomada de contas especial, autorizando, desde logo, as citações dos responsáveis abaixo indicados, com fundamento nos arts. 10, § 1º, e 12, incisos I e II, da Lei 8.443/1992 c/c o art. 202, incisos I e II, do RI/TCU, para que, no prazo de quinze dias, apresentem suas alegações de defesa, em razão da irregularidade consistente no aporte de recursos públicos para o desenvolvimento de produto incorporado ao patrimônio da entidade privada denominada Fundação Centros de Referência em Tecnologias Inovadoras (Certi) , no âmbito dos Termos de Cooperação 7.171/2010 e 16.912/2012, firmados entre o Fundo Nacional de Desenvolvimento da Educação e a Universidade Federal de Santa Catarina:
	a.1) Sr. Lauro Cesar Nicolazzi, CPF XXX.706.519-XX, na condição de fiscal do Contrato Fundacional 313/2010, por não desempenhar satisfatoriamente os encargos de sua função, em dissonância com a obrigação estabelecida no art. 67, §§ 1º e 2º da Lei 8.666/93, deixando de adotar medidas que impedissem que a transferência da execução do objeto contratual da Fepese para a Certi  fosse realizada sem amparo em instrumento formal que resguardasse os direitos da UFSC sobre o produto que seria desenvolvido em parceria com a subcontratada, do que decorreu a apropriação da patente por parte da Certi;
	a.2) Sr. Orestes Estevan Alarcon, CPF XXX.644.417-XX, na condição de Coordenador do Projeto associado ao Termo de Cooperação 7.171/2010 e ao Contrato Fundacional UFSC 313/2010, por deixar de adotar medidas que impedissem que a transferência da execução do objeto contratual à Certi resultasse na incorporação da propriedade da patente por parte daquela entidade privada;
	a.3) Sr. Guilherme Júlio da Silva, CPF XXX.655.289-XX, na condição de Presidente da Fepese, por permitir que a transferência da execução de parcela fundamental do Contrato Fundacional UFSC 313/2010 à Certi fosse realizada sem a adoção de salvaguardas formais para a proteção da propriedade intelectual associada ao produto desenvolvido no âmbito daquele contrato, com violação do Art. 93 do Decreto-Lei 200/1967 e do o Art. 66 do Decreto 93.872/1986;
	a.4) Fundação de Estudos e Pesquisas Socioeconômicas (Fepese) , CNPJ 83.566.299/0001-73, na condição de entidade contratada, por não comprovar a boa e regular aplicação dos recursos recebidos da Universidade Federal de Santa Catarina para a execução do Contrato Fundacional UFSC 313/2010, com violação do Art. 93 do Decreto-Lei 200/1967 e do o Art. 66 do Decreto 93.872/1986; 
e/ou recolham, solidariamente, aos cofres do Tesouro Nacional a quantia abaixo indicada, referente à irregularidade e às condutas de que tratam os itens 'a.1' a 'a.4' acima, atualizada monetariamente a partir da respectiva data até o efetivo recolhimento, abatendo-se na oportunidade a quantia eventualmente ressarcida, na forma da legislação em vigor;
	VALOR ORIGINAL 
 (R$) 
	DATA DA OCORRÊNCIA

	1.383.834,30
	4/4/2011[footnoteRef:2] [2:  Data do saque na Conta Única do Tesouro Nacional da última das duas ordens bancárias utilizadas: OB 802319, emitida em 1º/4/2011 e OB 801200, de 23/2/2011.] 

Valor atualizado até 13/5/2019: R$ 2.201.265,22 (peça 44) 
	a.5) dos Srs. Alexandre Marino Costa, CPF XXX.510.389-XX, e Altair Acelon de Melo, CPF XXX.018.709-XX, nas respectivas funções  de Presidente e de Superintendente da Fundação de Estudos e Pesquisas Sócio Econômicas (Fepese) ; e da Sra. Maria José Baldessar, CPF XXX.332.509-XX, na função de Coordenadora do Projeto referente ao Termo de Cooperação 16.912/2012 e ao Contrato Fundacional UFSC 479/2012,  por permitirem, inclusive com assinatura do contrato firmado com a Certi em 16/5/2013, que os recursos recebidos pela Fepese fossem utilizados para desenvolver produto cuja patente já pertencia àquela entidade privada, com violação do Art. 93 do Decreto-Lei 200/1967  e do Art. 66 do Decreto 93.872/1986;
	a.6) do Sr. José Carlos Wanderley Dias Freitas, CPF XXX.266.584-XX, na condição de Presidente do FNDE e da Sra. Lúcia Helena Martins Pacheco, CPF XXX.783.309-XX, na condição de Reitora em exercício da Universidade Federal de Santa Catarina, por firmarem o Termo de Cooperação 16.912/2012, que tinha por objeto a 'Pesquisa e Desenvolvimento de dispositivos portáteis de tradução braile em tempo real com avaliação de resultados de sua inserção em ambientes da educação pública associado com avaliação de portais educacionais acessíveis', concorrendo, assim, para que novos recursos públicos fossem empregados no aprimoramento de produto cuja patente já compunha a esfera patrimonial da Certi, entidade estranha à Administração Pública, com violação do Art. 93 do Decreto-Lei 200/1967  e do Art. 66 do Decreto 93.872/1986;
	a.7) Fundação de Estudos e Pesquisas Socioeconômicas (Fepese) , CNPJ 83.566.299/0001-73, na condição de entidade contratada, por não comprovar a boa e regular aplicação dos recursos recebidos da Universidade Federal de Santa Catarina para a execução do Contrato Fundacional UFSC 479/2012, com violação do Art. 93 do Decreto-Lei 200/1967 e do o Art. 66 do Decreto 93.872/1986;
e/ou recolham, solidariamente, aos cofres do Tesouro Nacional a quantia abaixo indicada, referente à irregularidade e às condutas de que tratam os itens 'a.5' a 'a.7' acima, atualizada monetariamente a partir da respectiva data até o efetivo recolhimento, abatendo-se na oportunidade a quantia eventualmente ressarcida, na forma da legislação em vigor;
	VALOR ORIGINAL 
 (R$) 
	DATA DA OCORRÊNCIA

	4.500.000,00
	8/4/2013[footnoteRef:3] [3:  Data do saque na Conta Única do Tesouro Nacional das ordens bancárias OB 803271, OB 803272, OB 803273 e OB 803347.] 

Valor atualizado até 13/5/2019: R$ 6.381.000,00 (peça 45) 
III - Coordenação do projeto atribuída a docente de departamento sem pertinência com o campo de conhecimento associado ao desenvolvimento do produto  
Ao tempo que, na primeira fase do Projeto, regida pelo Termo de Cooperação 7.171/2010 e que envolvia R$ 1,4 milhão, o desenvolvimento do produto foi coordenado por servidor do Departamento de Engenharia da UFSC, o Professor Estevan Alarcon, na fase subsequente (TC 16.912/2012) , com R$ 4,5 milhões envolvidos, atribuiu-se a coordenação à Professora Maria José Baldessar, do Departamento de Jornalismo (peça 1, p. 20) . 
Ainda, analisando os nomes dos beneficiários de bolsas constante do extrato da Fepese (peça 41) , como estagiários e mesmo um professor (Sr. Ivan Luiz Giacomelli) e um servidor administrativo da UFSC (Sr. Dalton Barreto) , verificou-se que grande número deles aparentemente também se associava ao Departamento de Jornalismo da UFSC, ou, ao menos, não tinha relação aparente com o Departamento de Engenharia, dadas as suas informações apontadas em sites de competências profissionais e acadêmicas da internet (peça 40) .
Corrobora ainda a conclusão de que o desenvolvimento do produto foi tratado no âmbito da UFSC como um Projeto do Departamento de Jornalismo a seguinte regra do Contrato Fundacional 479/2012 (peça 1, p. 20-21) :
CLÁUSULA QUARTA - DO VALOR
 (...) 
SUBCLAUSULA SEGUNDA - A UFSC fará a retenção das taxas, que trata o Art. 8º da Resolução nº 024/CUn/09, de 03 de novembro de 2009, na forma indicada:
a) 2,0% Programa de Apoio a Atividades de Pesquisa;
b) 1% Centro de Comunicação e Expressão;
c) 1% Departamento de Jornalismo; (grifou-se) 
Pelo normativo citado no dispositivo contratual, um determinado percentual dos recursos levantados para projetos da UFSC deve sempre ser direcionado ao Departamento de Ensino responsável (1%) , outro à Unidade Universitária de origem do processo (1%) e outro ainda para o Programa de Apoio a Atividades de Pesquisa (2%) . 
Assim, verifica-se que, a despeito de o cerne do Projeto associar-se com o desenvolvimento de produto cujo conhecimento requerido estava indissociavelmente ligado com os ramos da Engenharia, a sua coordenação foi entregue a departamento sem conexão aparente com as atividades dele decorrentes.
E a relevância do ato consiste nos riscos envolvidos nessa delegação.
Primeiro, a entrega de coordenação de projeto a departamentos e/ou docentes cujos conhecimentos próprios de suas áreas de atuação não se comuniquem com as atividades a serem desenvolvidas concorre substancialmente para aumentar a probabilidade de os objetivos traçados não serem atingidos, além de abrir espaço para favorecimentos pessoais, nos quais os critérios adotados para a distribuição de bolsas - dada a ausência de filtros objetivos - podem se associar exclusivamente com a eventual afinidade existente entre Coordenador e Reitor, inclusive no campo de proximidades políticas. Daí, surgem incentivos para a inobservância do critério da impessoalidade, que deve orientar todas as escolhas públicas.
Noutro prumo, ainda que se alcancem os objetivos, os custos envolvidos podem se elevar consideravelmente, dado que incorridos por profissionais sem afinidade com o tema. Além disso, corre-se o risco de o Projeto ser realizado em níveis, em que um Departamento, que não detém a expertise (ex: Jornalismo) 'terceiriza' a execução do objeto para outro que domina o assunto (ex: Engenharia Mecânica) .
Dessa forma, criando-se 'efeito cascata', podem ser pagas bolsas a professores, servidores e estagiários nos dois níveis (ou mesmo mais) , ainda que seja dispensável a atuação de um ou mais deles.
Tem-se, portanto, afronta ao princípio da eficiência, preconizado no Art. 37 da Constituição Federal, já que não se obtém, como o mesmo volume de recursos, o melhor resultado possível. 
Ademais, a razão de o FNDE e de outros órgãos descentralizarem recursos para as Ifes desenvolverem seus projetos, e não buscarem, em lugar disso, soluções no mercado, consubstancia-se na confiança de que a instituição escolhida detém - e irá aplicar - conhecimento e estrutura superiores relacionados ao objeto pactuado.
Nesse sentido, é razoável esperar que os recursos humanos e materiais utilizados não frustrem a confiança depositada, ou, de outra sorte, não se justificaria o convênio. Apenas como exemplo, não se justificaria a referida parceria - com a consequente descentralização de recursos - para uma universidade federal que não possuísse departamento de engenharia ou correspondente.
Compulsando as normas da UFSC anteriores à assinatura do Termo de Cooperação 16.912/2012, especialmente a Resolução Normativa 13/CUn/2011, de 27/9/2011 (peça 42) , que cuida das relações entre a Universidade e suas fundações de apoio, não se verificou vedação específica à prática identificada.
Entretanto, a Resolução Normativa 47/CUn/2014, de 16/12/2014, que dispõe sobre a atividade de pesquisa, passou a apresentar a seguinte vedação (peça 43) :
Art. 9º A coordenação de projetos de pesquisa com coordenação institucional ou interinstitucional deverá ser realizada por pesquisador com formação especializada na área do objeto de estudo e/ou produção atestada por produção qualificada descrita no Currículo Lattes nos quatro anos anteriores à proposição do projeto. (grifou-se) 
Percebe-se, portanto, que a lacuna normativa que ensejou a ocorrência analisada, de indicação de pesquisador sem afinidade previamente demonstrada com o objeto de pesquisa, foi devidamente preenchida por norma posterior que veiculou requisitos claros e razoáveis.
Diante desse quadro, não se propõe medida corretiva. 
Ainda assim, sugere-se que o Tribunal dê ciência à UFSC de que a designação de pesquisador para a coordenação de projetos sem a demonstração prévia de que eles detêm conhecimento das correspondentes áreas dos objetos de pesquisa, aferido a partir de requisitos razoáveis, a exemplo dos constantes do Art. 9º da Resolução Normativa 47/CUn/2014, pode ensejar a imputação de responsabilidade solidária pelo débito aos gestores que os designarem, no caso de eventual prejuízo decorrente da imperícia de seus indicados. 
A proposta se justifica porque, apesar de atualmente existir norma da UFSC estabelecendo os referidos requisitos, ela inexistia no passado e pode ser revogada a qualquer momento. Daí a necessidade de informar esse entendimento àquela Ifes.
III.1 - Responsabilização 
Considerando que se propõe dar ciência à UFSC acerca do entendimento do Tribunal de que a superveniência de situações do gênero pode ensejar a responsabilização dos gestores que indicarem coordenadores fora do perfil adequado à condução de projetos, não se propugna pela responsabilização neste processo.
III.2 - Proposta de encaminhamento
Ante o exposto, propõe-se dar ciência à Universidade Federal de Santa Catarina de que a designação de coordenadores de projetos que utilizem recursos públicos sem a demonstração de que eles possuem qualificação técnica adequada ao correspondente campo de pesquisa, tendo por base requisitos claros e razoáveis, a exemplo dos  constantes do Art. 9º da Resolução Normativa 47/2014, do Conselho Universitário da UFSC, tal qual verificado na execução do Termo de Cooperação 16.912/2012, firmado entre o FNDE e a UFSC, afronta os princípios da impessoalidade e da eficiência, preconizados no Art. 37 da Constituição Federal, e pode ensejar, em caso de prejuízo decorrente de imperícia do coordenador, a imputação solidária do débito ao responsável pela designação.
IV - Utilização irregular de instrumento contratual para disciplinar relação jurídica em que inexistem interesses contrapostos
Por intermédio dos contratos fundacionais 313/2010 e 479/2012, a UFSC contratou a Fepese para apoiar o projeto analisado nestes autos em cada uma de suas duas fases. Apesar de utilizar instrumentos contratuais para regular a relação, o que pressuporia a presença de interesses contrapostos, em que os valores transferidos representassem o preço pago pelos serviços efetivamente prestados pela Fepese, a UFSC disponibilizou a totalidade dos recursos já no início da execução contratual, sem associação com qualquer contrapartida anterior.
Nesse campo, em pronunciamentos anteriores do Tribunal, por considerar que, em casos do gênero, nos quais inexistam interesses contrapostos e, com base nisso, os recursos dos respectivos projetos sejam entregues antecipadamente às fundações de apoio, o TCU considerou irregular a utilização de contratos em lugar de convênios, como ilustram as seguintes determinações:
Acórdão 599/2008-TCU-Plenário:
9.1. determinar à Fundação Universidade Federal de Pelotas - UFPEL que:
9.1.1. nos casos de execução de objeto de interesse comum, com o repasse antecipado de recursos, celebre convênio com a respectiva fundação de apoio, atentando, ainda, para as disposições da Instrução Normativa n.º 01, de 1997, da Secretaria do Tesouro Nacional, especialmente nos casos em que os recursos advirem de dotações consignadas nos Orçamentos Fiscal e da Seguridade Social;
Acórdão 2259/2007-TCU-Plenário:
1.6. opte pela celebração de convênio com a FATEC no caso de execução de objeto de interesse comum, com repasse antecipado de recursos, atentando para a exigência da adequada prestação de contas efetuada nos termos do disposto na IN/STN n.º 01/97 e para as demais condições dispostas nesse normativo, bem como adote providências para rescindir os contratos em andamento que se enquadrem nesta hipótese, substituindo-os por termos de convênios, de forma a evitar o pagamento antecipado de despesas com base em notas fiscais da FATEC com descrição genérica e sem contraprestação efetiva de serviços e a aposição nas notas de atestado indevido de entrega de materiais ou de prestação de serviços; (grifou-se) 
Pode parecer, em princípio, que se trate de mero desvio formal. Entretanto, não é esse o caso, já que contratos e convênios regulam relações que, a depender da predominância de interesses contrapostos ou de convergentes, ensejam formas diferentes de prestação de contas e de realização de pagamentos.
Por exemplo, se se aceita como adequada a utilização de contrato na situação analisada, forçosamente deve-se concluir que a entrega antecipada dos recursos - tal qual processada - constituiu infração ao que dispõe o art. 62 da Lei 4.320/64, que estabelece a necessidade de o estágio da  liquidação da despesa anteceder o respectivo pagamento; e a liquidação, neste caso, não poderia prescindir da comprovação da entrega do produto contratado, conforme preceitua o § 2º, inciso III, do art. 63 daquela norma.
A seu turno, a normatização relativa a convênios impõe requisitos mais rigorosos de prestação de contas que não se limitam à simples entrega do objeto do convênio, dado que, em última análise, o convenente desempenha o papel de gestor decentralizado da parcela de recursos públicos recebida, ainda que não seja integrante da Administração Pública.
Outrossim, a situação analisada, ante a ausência de interesses contrapostos, guarda estreita semelhança com a definição de convênio do Decreto 6.170/2007, que assim dispõe:
Art. 1º (...) 
§ 1º Para os efeitos deste Decreto, considera-se:
I - convênio - acordo, ajuste ou qualquer outro instrumento que discipline a transferência de recursos financeiros de dotações consignadas nos Orçamentos Fiscal e da Seguridade Social da União e tenha como partícipe, de um lado, órgão ou entidade da administração pública federal, direta ou indireta, e, de outro lado, órgão ou entidade da administração pública estadual, distrital ou municipal, direta ou indireta, ou ainda, entidades privadas sem fins lucrativos, visando a execução de programa de governo, envolvendo a realização de projeto, atividade, serviço, aquisição de bens ou evento de interesse recíproco, em regime de mútua cooperação;  (grifou-se) 
Tendo isso em conta e a jurisprudência consolidada deste Tribunal, propõe-se determinar à UFSC que insira regra em seus normativos que vede a utilização de contrato (em substituição a instrumento de convênio) nas situações em que a relação com as fundações de apoio fundamentar-se na reciprocidade de interesses, especialmente quando envolver a entrega antecipada de recursos por parte da Universidade, que não equivalham, portanto, a pagamento por serviços e/ou produtos já recebidos.
IV.1 - Responsabilização
Considerando que se propõe apenas determinação com caráter prospectivo, não há responsabilização nessa desconformidade.
IV.2 - Proposta de Encaminhamento
Ante o exposto, propõe-se determinar à Universidade Federal de Santa Catarina, com fundamento no Art. 250, inciso II, do RI/TCU, que altere seus normativos para inserir regra segundo a qual a escolha entre a utilização de contrato ou convênio para regular cada uma das relações jurídicas estabelecidas com as suas fundações de apoio em decorrência da aplicação da Lei 8.958/94 seja realizada conforme preponderem, respectivamente, interesses contrapostos ou recíprocos, atentando, especialmente, para a vedação de utilizar instrumentos de contrato nos projetos que impliquem entrega antecipada de recursos, dada a definição do Art. 1º, § 1º, inciso I, do Decreto 6.170/2007.
V - Retenção de valores pela UFSC baseada em percentuais pré-estabelecidos sem relação direta com a efetiva aplicação de recursos da Ifes no Projeto
Nas duas fases do Projeto, os correspondentes contratos fundacionais firmados entre a UFSC e a Fepese continham dispositivos que impunham à fundação de apoio o dever de restituir percentuais fixos dos valores recebidos a departamentos específicos daquela Ifes, a título de ressarcimento. Essa obrigação, conforme cláusulas contratuais, decorreria da aplicação, respectivamente, das seguintes regras da própria UFSC:
	a) Subcláusula Segunda da Cláusula Quarta do Contrato Fundacional 313: Resolução Normativa 03/CUn/09, de 8 de dezembro de 2009 (peça 30, p. 2-3) ; e 
	b) Subcláusula Segunda da Cláusula Quarta do Contrato Fundacional 479: Art. 8º da Resolução nº 024/CUn/09, de 3 de novembro de 2009 (peça 1, p. 20-21) .
Sobre o assunto, o Tribunal, ao realizar Fiscalização de Orientação Centralizada que culminou na prolação do Acórdão 2731/2008-TCU-Plenário, fez os seguintes apontamentos, constantes do Relatório de Auditoria e reproduzidos pelo Relator do processo, o Ministro Aroldo Cedraz:
1.5 O conjunto de achados desta FOC revela a persistência e a vitalidade das distorções que corroem, com maior ou menor intensidade, os pilares do marco regulatório preconizado pela Lei nº 8.958/1994, que informa o relacionamento das IFES com suas fundações de apoio:
 (...) 
j) o instituto do ressarcimento pelo uso de bens e serviços próprios da instituição federal contratante tem sido constantemente solapado pelo estabelecimento de percentuais fixos de remuneração e pela retenção de valores em contas privadas das fundações de apoio (fundos de apoio institucional) ; 
 (...) 
Achado 4 - As resoluções da IFES não observam o disposto no item 8.1.18 da Decisão 404/2002-TCU-Plenário, reiterada através do Acórdão 2466/2007-TCU-Primeira Câmara, segundo o qual o valor do ressarcimento deve ser definido com base no efetivo uso do patrimônio da Universidade (UFPR) 
Achado 5 - Previsão indevida de retenção de percentuais de receita para 'fundos de apoio institucional' ou similares (UFMG, UFERSA e UFAC) (grifou-se) 
Verifica-se, portanto, conforme evidenciado naqueles excertos, que a prática de estabelecer percentuais fixos para compensação da UFSC, por utilização de seus recursos humanos e materiais, está em dissonância com a jurisprudência deste Tribunal, que exige, sempre, a efetiva utilização dos recursos a serem ressarcidos.
E a jurisprudência encontra fundamento no Art. 6º da Lei 8.958/1994, que, apesar de autorizar que as fundações de apoio utilizem bens e serviços das instituições apoiadas na condução dos projetos de que trata a norma, preconiza que a correspondente indenização seja previamente definida para cada projeto. 
No mesmo sentido, o regulamento daquele diploma legal, o Decreto 7.423/2010, estabelece o seguinte:
Art. 9º (...) 
§ 2º O uso de bens e serviços próprios da instituição apoiada deve ser adequadamente contabilizado para a execução de projetos com a participação de fundação de apoio e está condicionado ao estabelecimento de rotinas de justa retribuição e ressarcimento pela fundação de apoio, nos termos do art. 6º da Lei nº 8.958, de 1994.    
Ante essa realidade normativa, não se pode considerar 'justa' a retribuição que tenha por fundamento percentual fixo, válido indistintamente para todos os vínculos com as fundações de apoio, e que não considere, portanto, os efetivos custos incorridos em cada projeto.
Na situação analisada, a UFSC, em resposta à diligência desta unidade técnica (peça 26, p. 3) , informou que, apesar de aplicar percentual do valor do Projeto em exame para determinar o montante a ser ressarcido pela Fepese, a retenção não foi efetivada por aquela Universidade. Informou ainda que, apesar da falta de retenção, foram efetivamente utilizados recursos do Departamento de Jornalismo.
Ainda que, no presente caso, não tenha sido feita a retenção prevista, a desconformidade que se discute tem escopo mais amplo, alcançando a mera previsão genérica de ressarcimento baseado em percentuais fixos, tal qual verificado nas normas da UFSC.
Assim, para corrigir essa distorção, propõe-se determinar à UFSC que anule os dispositivos normativos que veiculam essa regra.
V.1 - Responsabilização
Considerando que se propõe apenas determinação corretiva, não há responsáveis a indicar.
V.2 - Proposta de encaminhamento
Ante o exposto, propõe-se determinar à Universidade Federal de Santa Catarina, com fundamento no Art. 250, inciso II, do RI/TCU, que altere o Art. 8º da Resolução nº 009/CUn, de 13 de junho de 2006, ou qualquer outra norma de conteúdo similar ainda em vigor, para dele excluir a regra segundo a qual o ressarcimento efetuado pelas fundações de apoio deve ser calculado com base em percentuais fixos, substituindo-a por outra que preconize a necessidade de o referido ressarcimento processar-se no exato montante necessário para compensar, dados os custos de cada projeto, a efetiva utilização dos bens e serviços daquela Universidade por parte da fundação de apoio, em conformidade com o Art. 6º da Lei 8.958/1994, c/c o Art. 9º, § 2º, do Decreto 7.423/2010.
CONCLUSÃO
Esta representação fundamentou-se na constatação, por parte do MPTCU, de que a patente do produto que deveria ser desenvolvido com os recursos liberados pelo FNDE à UFSC, no âmbito dos termos de cooperação 7.171/2010 e 16.912/2012 havia sido incorporado pela Certi, e que a consequente contratação não tinha sido levada a efeito por parte do Ministério da Educação, não sendo atingidos, portanto, os objetivos principais da descentralização de recursos. 
Analisados os documentos e informações recebidas, verificou-se que, efetivamente, o Ministério da Educação ainda não firmou contrato para obter o tradutor braile e disponibilizá-lo aos usuários finais. Nesse campo, constatou-se que o Ministério, apesar de defender a contratação, por questões internas associadas a pareceres divergentes, ainda não a realizou. Propõe-se que, somente após a análise das alegações de defesa das citações propostas, o Tribunal volte a examinar, já no âmbito da TCE instaurada, o estágio atual de eventual contratação. (itens 24-31 desta instrução) .
Noutro ponto, considerou-se que não estava evidenciada a sobreposição de objetos entre as duas fases do Projeto, pois que elas tinham caráter complementar, uma cuidando da criação do dispositivo, outra de seu desenvolvimento e estudo de aplicações (itens 32-34 desta instrução) .
Também não se reputou irregular a contratação da Fepese para a execução do cerne do objeto dos termos de cooperação 7.171/2010 e 16.912/2012. Por outro lado, considerou-se que a subcontratação da Certi, nos dois casos, para a execução do núcleo dos Contratos Fundacionais 313/2010 e 479/2012 contrariou a vedação do Art. 1º, § 4º, da Lei 8.958/94, razão por que se propõe a realização de audiência dos responsáveis (itens 35-89 desta instrução) . 
Além disso, dada a impossibilidade de aferir a necessidade de pagamento de bolsas no montante despendido no Projeto e a existência de ação judicial que cuida de tema conexo, propõe-se o envio de cópia da decisão do Tribunal, bem como desta instrução, à Procuradoria da República em Santa Catarina, aos demais órgãos envolvidos e ao FNDE (itens 65-67 desta instrução) . 
Considerou-se irregular, ainda, o aporte de recursos públicos para o desenvolvimento de produto que, por falta de salvaguardas formais, acabou sendo incorporado ao patrimônio da Certi. Neste ponto, propõe-se a conversão desta representação em tomada de contas especial, com a consequente citação dos responsáveis pelas diversas condutas irregulares identificadas (itens 90-140 desta instrução) .
Verificou-se, ademais, que a coordenação da 2ª fase do Projeto (TC 16.912/2012 e Contrato 479/2012) foi atribuída à servidora do Departamento de Jornalismo, área esta dissociada do campo de conhecimento ligado ao produto almejado pelo FNDE (engenharias) . Ante a constatação, propõe-se dar ciência à UFSC de que escolhas do gênero, em caso de prejuízo aos cofres públicos decorrente de imperícia do coordenador, pode ocasionar a responsabilidade solidária daqueles que o designarem, por infringência dos princípios Constitucionais da impessoalidade e da eficiência (itens 141-160 desta instrução) .
Identificou-se, igualmente, que as relações jurídicas estabelecidas entre a UFSC e a Fepese nas duas fases do Projeto, apesar de não se caracterizarem pela preponderância de interesses contrapostos, foram regidas por instrumentos contratuais, e não por convênios. Demonstrou-se, então, que, em casos tais, especialmente quando ocorra a disponibilização antecipada de recursos para as fundações de apoio, o Tribunal entende que deve ser utilizado convênio, e não contrato. Propõe-se, para evitar novas ocorrências do gênero, determinação para que a UFSC insira regra em seus normativos alinhada com o entendimento do TCU (itens 161-169 desta instrução) .
Ainda nos contratos das duas fases do Projeto, verificou-se a existência de cláusulas que preconizavam, com base em normativos da UFSC, que a Fepese deveria ressarcir a Universidade a partir de percentuais fixos, direcionados a determinados departamentos e unidades daquela instituição. Aqui também se demonstrou a dissonância da prática com a jurisprudência do Tribunal, que propugna pela necessidade de o ressarcimento efetivar-se no exato montante de bens e serviços tomados pela fundação de apoio no curso de cada projeto. Propõe-se, pois, determinar a alteração dos normativos para que se alinhem à jurisprudência do TCU (itens 170-180 desta instrução) .
PROPOSTA DE ENCAMINHAMENTO
Ante o exposto, submetem-se os autos à apreciação superior, propondo:
	a) conhecer desta representação, satisfeitos os requisitos de admissibilidade previstos nos arts. 235 e 237, inciso IIII, do Regimento Interno deste Tribunal, e no art. 103, § 1º, da Resolução - TCU 259/2014, para, no mérito, considerá-la procedente;
	b) determinar, nos termos do art. 47 da Lei 8.443/1992, a conversão do presente processo em tomada de contas especial, autorizando, desde logo, as citações dos responsáveis abaixo indicados, com fundamento nos arts. 10, § 1º, e 12, incisos I e II, da Lei 8.443/1992 c/c o art. 202, incisos I e II, do RI/TCU, para que, no prazo de quinze dias, apresentem suas alegações de defesa, em razão da irregularidade consistente no aporte de recursos públicos para o desenvolvimento de produto incorporado ao patrimônio da entidade privada denominada Fundação Centros de Referência em Tecnologias Inovadoras (Certi) , no âmbito dos Termos de Cooperação 7.171/2010 e 16.912/2012, firmados entre o Fundo Nacional de Desenvolvimento da Educação (FNDE) e a Universidade Federal de Santa Catarina (UFSC) :
	b.1) Sr. Lauro Cesar Nicolazzi, CPF XXX.706.519-XX, na condição de fiscal do Contrato Fundacional 313/2010, por não desempenhar satisfatoriamente os encargos de sua função, em dissonância com a obrigação estabelecida no art. 67, §§ 1º e 2º da Lei 8.666/93, deixando de adotar medidas que impedissem que a transferência da execução do objeto contratual da Fepese para a Certi  fosse realizada sem amparo em instrumento formal que resguardasse os direitos da UFSC sobre o produto que seria desenvolvido em parceria com a subcontratada, do que decorreu a apropriação da patente por parte da Certi;
	b.2) Sr. Orestes Estevan Alarcon, CPF XXX.644.417-XX, na condição de Coordenador do Projeto associado ao Termo de Cooperação 7.171/2010 e ao Contrato Fundacional UFSC 313/2010, por deixar de adotar medidas que impedissem que a transferência da execução do objeto contratual à Certi resultasse na incorporação da propriedade da patente por parte daquela entidade privada;
	b.3) Sr. Guilherme Júlio da Silva, CPF XXX.655.289-XX, na condição de Presidente da Fepese, por permitir que a transferência da execução de parcela fundamental do Contrato Fundacional UFSC 313/2010 à Certi fosse realizada sem a adoção de salvaguardas formais para a proteção da propriedade intelectual associada ao produto desenvolvido no âmbito daquele contrato, com violação do Art. 93 do Decreto-Lei 200/1967 e do o Art. 66 do Decreto 93.872/1986;
	b.4) Fundação de Estudos e Pesquisas Socioeconômicas (Fepese) , CNPJ 83.566.299/0001-73, na condição de entidade contratada, por não comprovar a boa e regular aplicação dos recursos recebidos da Universidade Federal de Santa Catarina para a execução do Contrato Fundacional UFSC 313/2010, com violação do Art. 93 do Decreto-Lei 200/1967 e do o Art. 66 do Decreto 93.872/1986; 
e/ou recolham, solidariamente, aos cofres do Tesouro Nacional a quantia abaixo indicada, referente à irregularidade e às condutas de que tratam os itens 'b.1' a 'b.4' acima, atualizada monetariamente a partir da respectiva data até o efetivo recolhimento, abatendo-se na oportunidade a quantia eventualmente ressarcida, na forma da legislação em vigor;
	VALOR ORIGINAL 
 (R$) 
	DATA DA OCORRÊNCIA

	1.383.834,30
	4/4/2011[footnoteRef:4] [4:  Data do saque na Conta Única do Tesouro Nacional da última das duas ordens bancárias utilizadas: OB 802319, emitida em 1º/4/2011 e OB 801200, de 23/2/2011.] 

Valor atualizado até 13/5/2019: R$ 2.201.265,22 (peça 44) 
	b.5) dos Srs. Alexandre Marino Costa, CPF XXX.510.389-XX, e Altair Acelon de Melo, CPF XXX.018.709-XX, nas respectivas funções  de Presidente e de Superintendente da Fundação de Estudos e Pesquisas Sócio Econômicas (Fepese) ; e da Sra. Maria José Baldessar, CPF XXX.332.509-XX, na função de Coordenadora do Projeto referente ao Termo de Cooperação 16.912/2012 e ao Contrato Fundacional UFSC 479/2012,  por permitirem, inclusive com assinatura do contrato firmado com a Certi em 16/5/2013, que os recursos recebidos pela Fepese fossem utilizados para desenvolver produto cuja patente já pertencia àquela entidade privada, com violação do Art. 93 do Decreto-Lei 200/1967  e do Art. 66 do Decreto 93.872/1986;
	b.6) do Sr. José Carlos Wanderley Dias Freitas, CPF XXX.266.584-XX, na condição de Presidente do FNDE e da Sra. Lúcia Helena Martins Pacheco, CPF XXX.783.309-XX, na condição de Reitora em exercício da Universidade Federal de Santa Catarina, por firmarem o Termo de Cooperação 16.912/2012, que tinha por objeto a 'Pesquisa e Desenvolvimento de dispositivos portáteis de tradução braile em tempo real com avaliação de resultados de sua inserção em ambientes da educação pública associado com avaliação de portais educacionais acessíveis', concorrendo, assim, para que novos recursos públicos fossem empregados no aprimoramento de produto cuja patente já compunha a esfera patrimonial da Certi, entidade estranha à Administração Pública, com violação do Art. 93 do Decreto-Lei 200/1967  e do Art. 66 do Decreto 93.872/1986;
	b.7) Fundação de Estudos e Pesquisas Socioeconômicas (Fepese) , CNPJ 83.566.299/0001-73, na condição de entidade contratada, por não comprovar a boa e regular aplicação dos recursos recebidos da Universidade Federal de Santa Catarina para a execução do Contrato Fundacional UFSC 479/2012, com violação do Art. 93 do Decreto-Lei 200/1967 e do o Art. 66 do Decreto 93.872/1986;
e/ou recolham, solidariamente, aos cofres do Tesouro Nacional a quantia abaixo indicada, referente à irregularidade e às condutas de que tratam os itens 'b.5' a 'b.7' acima, atualizada monetariamente a partir da respectiva data até o efetivo recolhimento, abatendo-se na oportunidade a quantia eventualmente ressarcida, na forma da legislação em vigor;
	VALOR ORIGINAL 
 (R$) 
	DATA DA OCORRÊNCIA

	4.500.000,00
	8/4/2013[footnoteRef:5] [5:  Data do saque na Conta Única do Tesouro Nacional das ordens bancárias OB 803271, OB 803272, OB 803273 e OB 803347.] 

Valor atualizado até 13/5/2019: R$ 6.381.000,00 (peça 45) 
	c) no processo decorrente da conversão proposta no item 'b' acima, realizar, com fundamento no art. 250, inciso IV, c/c o art. 237, parágrafo único, do RI/TCU, a audiência dos responsáveis a seguir apontados, para que, no prazo de quinze dias, apresentem razões de justificativa pelas seguintes irregularidades:
	c.1) transferência irregular da execução do núcleo do objeto do Contrato Fundacional UFSC 313/2010 da Fundação de Estudos e Pesquisas Sócio Econômicas (Fepese) para a Fundação Centros de Referência em Tecnologias Inovadoras (Certi) , em infringência ao Art.  1º, § 4º, da Lei 8.958/1994, c/c o Art. 10 do Decreto 7.423/2010:
	c.1.1) o Sr. Lauro Cesar Nicollazi, CPF XXX.706.519-XX, na condição de fiscal do Contrato Fundacional 313/2010, por deixar de adotar medidas que impedissem a transferência do núcleo do objeto contratual para a Certi, conforme obrigação que lhe competia por força do Art. 67, §§ 1º e 2º, da Lei 8.666/93;
	c.1.2) o Sr. Orestes Estevan Alarcon, CPF XXX.644.417-XX, na condição de Coordenador do Projeto que constituía o objeto do Contrato Fundacional 313/2010, por propor à Fepese, em 23/12/2010, a subcontratação da Certi para a execução do núcleo do objeto contratual, sendo que, na coordenação do Projeto, competia-lhe observar e fazer cumprir as disposições da Lei 8.958/1994 e de seu regulamento;
	c.1.3) o Sr. Guilherme Júlio da Silva, CPF XXX.655.289-XX, na condição de Presidente da Fepese, por transferir a execução do núcleo do objeto do Contrato Fundacional 313/2010 daquela fundação de apoio para a Certi, em desacordo com a Lei 8.958/1994 e com seu regulamento; 
	c.2) transferência irregular da execução do núcleo do objeto do Contrato Fundacional UFSC 479/2012 da Fundação de Estudos e Pesquisas Sócio Econômicas (Fepese) para a Fundação Centros de Referência em Tecnologias Inovadoras (Certi) , em infringência ao Art.  1º, § 4º, da Lei 8.958/1994, c/c o Art. 10 do Decreto 7.423/2010:
	c.2.1) o Sr. Fernando Antônio Crocomo, CPF XXX.307.538-XX e o Sr. Áureo Mafra de Moraes, CPF XXX.550.929-XX, na condição de fiscais do Contrato Fundacional  479/2012, por deixarem de adotar medidas que impedissem a transferência do núcleo do objeto contratual para a Certi, conforme obrigação que lhes competia por força do Art. 67, §§ 1º e 2º, da Lei 8.666/93;
	c.2.2) a Sra. Maria José Baldessar, CPF XXX.332.509-XX, na condição de Coordenadora do Projeto que constituía o objeto do Contrato Fundacional 479/2012, por anuir com a subcontratação da Certi, mediante assinatura do contrato firmado entre aquela instituição privada e Fepese, sendo que, na coordenação do Projeto, competia-lhe observar e fazer cumprir as disposições da Lei 8.958/1994 e de seu regulamento;
	c.2.3) o Sr. Alexandre Marino Costa, CPF 76.510.389-34, na condição de Presidente da Fepese, e o Sr. Altair Acelon de Melo, CPF XXX.018.709-XX, na condição de Superintendente da Fepese, por transferirem, mediante assinatura de termo contratual, a execução do núcleo do objeto do Contrato Fundacional 479/2012 daquela fundação de apoio para a Certi, em desacordo com a Lei 8.958/1994 e com seu regulamento;
	c.2.4) a Sra. Roselane Neckel, CPF XXX.354.119-XX, na condição de Reitora da Universidade Federal de Santa Catarina, por firmar termo de cooperação entre a UFSC e a Certi, em 8/3/2013, que propiciou a transferência da parte essencial do objeto do Contrato Fundacional 479/2012 para aquela entidade privada, em desacordo com a Lei 8.958/1994 e com seu regulamento;
	d) apensar os presentes autos ao processo de tomada de contas especial que vier a ser autuado, na forma prevista no art. 41 da Resolução - TCU 259/2014;
	e) dar ciência à Universidade Federal de Santa Catarina de que a designação de coordenadores de projetos que utilizem recursos públicos sem a demonstração de que eles possuem qualificação técnica adequada ao correspondente campo de pesquisa, tendo por base requisitos claros e razoáveis, a exemplo dos  constantes do Art. 9º da Resolução Normativa 47/2014, do Conselho Universitário da UFSC, tal qual verificado na execução do Termo de Cooperação 16.912/2012, firmado entre o FNDE e a UFSC, afronta os princípios da impessoalidade e da eficiência, preconizados no Art. 37 da Constituição Federal, e pode ensejar, em caso de prejuízo decorrente de imperícia do coordenador, a imputação solidária do débito ao responsável pela designação;
	f) determinar à Universidade Federal de Santa Catarina, com fundamento no Art. 250, inciso II, do RI/TCU, que:
	f.1) altere seus normativos para inserir regra segundo a qual a escolha entre a utilização de contrato ou convênio para regular cada uma das relações jurídicas estabelecidas com as suas fundações de apoio em decorrência da aplicação da Lei 8.958/94 seja realizada conforme preponderem, respectivamente, interesses contrapostos ou recíprocos, atentando, especialmente, para a vedação de utilizar instrumentos de contrato nos projetos que impliquem a entrega antecipada de recursos, dada a definição do Art. 1º, § 1º, inciso I, do Decreto 6.170/2007;
	f.2) altere o Art. 8º da Resolução nº 009/CUn, de 13 de junho de 2006, e qualquer outra de conteúdo similar ainda em vigor, para dele excluir a regra segundo a qual o ressarcimento efetuado pelas fundações de apoio deve ser calculado com base em percentuais fixos, substituindo-a por outra que preconize a necessidade de o referido ressarcimento processar-se no exato montante necessário para compensar, dados os custos de cada projeto, a efetiva utilização dos bens e serviços daquela Universidade por parte da fundação de apoio, em conformidade com o Art. 6º da Lei 8.958/1994, c/c o Art. 9º, § 2º, do Decreto 7.423/2010;
	g) encaminhar cópia da decisão do Tribunal que analisar esta instrução, acompanhada do relatório e do voto correspondentes, bem como desta peça processual, à Procuradoria da República em Santa Catarina, ao Ministério da Educação, ao Fundo Nacional de Desenvolvimento da Educação e à Universidade Federal de Santa Catarina, para que aqueles órgãos tomem ciência dos fatos apurados nesta representação, bem como aos responsáveis destinatários das audiências e citações propostas nos itens 'b' e 'c' acima, como subsídio para a apresentação de suas razões de justificativa e alegações de defesa."
	É o relatório.

não há.

Não atuou.

REPRESENTAÇÃO. IRREGULARIDADES NOS TERMOS DE COOPERAÇÃO REALIZADOS PELO FNDE COM A UFSC. SUBCONTRATAÇÃO IRREGULAR. PATENTE DE PRODUTO CUSTEADO POR RECURSOS PÚBLICOS REGISTRADA POR EMPRESA PRIVADA. CONVERSÃO DO PROCESSO EM TOMADA DE CONTAS ESPECIAL. AUDIÊNCIA. CITAÇÃO. CIÊNCIA.

REPRESENTAÇÃO (REPR)

Secretaria de Controle Externo da Educação - SecexEducação.

Trata-se de representação formulada pelo procurador do Ministério Público junto ao Tribunal de Contas da União Sérgio Ricardo Costa Caribé acerca de possíveis irregularidades nos termos de cooperação 7.171/2010 e 16.912/2012, por meio dos quais o Fundo Nacional de Desenvolvimento da Educação (FNDE) repassou à Universidade Federal de Santa Catarina (UFSC) mais de R$ 5,6 milhões com vistas à disponibilização de dispositivo portátil ótico-mecânico de transmissão braile em tempo real para deficientes visuais.
2.	O primeiro termo de cooperação (7.171/2010) , no valor de R$ 1.383.834,30, foi firmado com o objetivo de criar um tradutor braile em tempo real, voltado para deficientes visuais. O segundo termo (16.912/2012) , no valor de R$ 4.500.000,00, teve como escopo a pesquisa e o desenvolvimento de dispositivos portáteis de tradução braile em tempo real.
3.	O representante apontou, em breve síntese, que a patente do produto que deveria ser desenvolvido com os recursos liberados pelo FNDE à UFSC, no âmbito dos termos de cooperação, havia sido incorporada pelo Centro de Referência em Tecnologias Inovadoras (Certi) , instituição de natureza privada sem fins lucrativos, e que a consequente contratação não tinha sido levada a efeito por parte do Ministério da Educação (MEC) , não sendo atingidos, portanto, os objetivos principais da descentralização de recursos. 
II
4.	Para contextualização da matéria, lanço mão de trecho da última instrução da Secretaria de Controle Externo da Educação - SecexEducação, in verbis:
" (...) 
Em 30/9/2010, o FNDE firmou com a UFSC o Termo de Cooperação 7.171/2010, com vigência até 31/12/2011, cujo objeto previa a criação de "um tradutor braile em tempo real, voltado para deficientes visuais, possibilitando o acesso a diversas mídias, como cardápios, materiais pedagógicos, documentos públicos, jornais, revistas, livros, informativos técnicos, entre outros". Para isso, foram repassados R$ 1.383.834,30 à UFSC (peça 1, p. 11-14) .
Posteriormente, em 7/11/2012, o FNDE firmou novo Termo de Cooperação, TC 16.912/2012, com vigência de 1º/12/2012 a 1º/12/2013, prevendo o seguinte objeto: "pesquisa e desenvolvimento de dispositivos portáteis de tradução braile em tempo real com avaliação de resultados de sua inserção em ambientes da educação pública associado com avaliação de portais educacionais acessíveis. Para tanto, o FNDE repassou à UFSC R$ 4.500.000,00 (peça 1, p. 16-17) .
Logo após a assinatura do TC 16.912/2012, a UFSC firmou, em 14/11/2012, contrato de objeto idêntico com a Fundação de Estudos e Pesquisa Socioeconômicos (Fepese) , Contrato Fundacional 479/2012, no valor de R$ 4.495.500,00, vigente até 1º/12/2013 (peça 1, p. 19-30) . 
Em 15/11/2013, foi firmado o Primeiro Termo Aditivo ao Contrato 479/2012, prorrogando sua vigência para 1º/12/2014 (peça 28) . 
Vale registrar que a Fepese é uma entidade de direito privado, sem fins lucrativos e que tem por objetivo, entre outras finalidades, apoiar a Universidade Federal de Santa Catarina em projetos de pesquisa, ensino e extensão universitária e de desenvolvimento institucional, científico e tecnológico.
Tendo isso em conta, aquela fundação de apoio foi contratada de forma direta pela UFSC, com fundamento na dispensa de licitação prevista no art. 24, inciso XIII, da Lei 8.666/93, c/c o Art. 1º da Lei 8.958/94.
Pouco tempo depois da assinatura do Contrato Fundacional 479/2012, no dia 8/3/2013, a UFSC firmou acordo de cooperação com a Fundação Centros de Referência em Tecnologias Inovadoras (Certi) , instituição privada sem fins lucrativos, envolvendo a execução do mesmo objeto do TC 16.912/2012 (FNDE x UFSC) e do referido contrato (peça 1, p. 34-44) .
Por sua vez, em 16/5/2013, a Fepese contratou a Certi para a co-execução do objeto do termo e do acordo de cooperação a um custo de R$ 2.632.000,00 (peça 29) .
A instrução preliminar (peça 2) propôs conhecer da representação e realizar diligência ao FNDE, à UFSC e à Fepese, a fim de colher informações e documentos necessários ao deslinde da questão. Em seguida, a Ministra-Relatora conheceu da representação e autorizou a Secex Educação a realizar as diligências propostas (peça 5) .
O FNDE respondeu à demanda por meio do Ofícios 27188/2016/Cgden/Digap e 28652/2016/Dirte-FNDE (peças 14 e 15) . A Fepese encaminhou o documento CT 43/2017-PR (peça 16) . A UFSC, entretanto, não respondeu o Ofício 0639/2016-TCU/SecexEducação, de 19/10/2016, cujo Aviso de Recebimento se deu dia 1º/11/2016 (peça 11) . 
Em que pese a falta de resposta da UFSC, esta unidade técnica entendeu desnecessário reiterar a diligência, haja vista que a análise das respostas já apresentadas permitiu concluir pela necessidade de realizar nova diligência com teor mais aprofundado.
Ao analisar os elementos recebidos, esta unidade técnica, em sua última intervenção, emitiu o pronunciamento constante das peças 18, 19 e 20. Na oportunidade, apresentou a seguinte figura para ilustrar as relações identificadas neste processo:
Figura 1 - Relações estabelecidas entre as instituições públicas e privadas
Destacou, ademais, que o Art. 1º da Lei 8.958/1994, que rege as relações entre as Ifes e as suas fundações de apoio, permite que as elas celebrem convênios e contratos com fundações instituídas com a finalidade de apoiar projetos de ensino, pesquisa, extensão, desenvolvimento institucional, científico e tecnológico e estímulo à inovação, inclusive na gestão administrativa e financeira necessária à execução desses projetos.
O exame estruturou-se nos seguintes eixos:
	a) possível execução financeira sem respaldo contratual;
	b) necessidade de comprovação dos custos incorridos pela UFSC;
	c) contratação da Fepese pela UFSC por dispensa de licitação;
	d) falta de clareza das atividades desempenhadas pela Fepese no âmbito do Contrato Fundacional 479/2012;
	e) sobreposição entre os objetos das contratações - Contrato Fundacional 479/2012 (UFSC x Fepese) e Contrato entre a Fepese e a Certi;
	f) do registro da patente do dispositivo objeto do Contrato 479/2012; e
	g) do objetivo final pelo qual os recursos foram repassados."
III
5.	Por meio de despacho à peça 5, conheci da presente representação por preencher os requisitos de admissibilidade previstos nos arts. 235 e 237, inciso III e parágrafo único, do Regimento Interno deste Tribunal, e determinei que fossem promovidas diligências ao FNDE, à UFSC e à Fundação de Estudos e Pesquisas Socioeconômicos (Fepese) .
6.	Após análise documental, a SecexEducação concluiu pela existência das seguintes irregularidades: (i) transferência irregular da execução dos núcleos dos objetos de contratos fundacionais a terceiros; (ii) aporte de recursos públicos para o desenvolvimento de produto incorporado ao patrimônio de entidade privada; (iii) coordenação do projeto atribuída a docente de departamento sem pertinência com o campo de conhecimento associado ao desenvolvimento do produto; (iv) utilização irregular de instrumento contratual para disciplinar relação jurídica em que inexistem interesses contrapostos; e (v) retenção de valores pela UFSC baseada em percentuais pré-estabelecidos sem relação direta com a efetiva aplicação de recursos no projeto.
7.	Em decorrência, propôs conhecer da presente representação, determinar a conversão do processo em tomada de contas especial, autorizando as citações e audiências de diversos responsáveis, e expedir determinações e ciência à UFSC.
8.	Sem prejuízo das considerações que a seguir registro, e com os ajustes pertinentes, no essencial, acolho e adoto como razões de decidir as conclusões da unidade técnica.
IV
9.	A unidade técnica identificou que, na execução dos dois termos de cooperação, a UFSC, por meio de sua fundação de apoio (Fepese) , transferiu a execução dos núcleos dos objetos dos contratos fundacionais (313/2010 e 479/2012) para a Certi, instituição de natureza privada sem fins lucrativos.
10.	Além da estreita correlação entre os objetos da contratação, o contrato da Fepese com a Certi fez expressa menção de que tinha como finalidade a contratação da empresa para a coexecução do mesmo produto objeto da relação entre a UFSC e a sua fundação de apoio.
11.	Além de contrariar a jurisprudência pacífica desta Corte de Contas, tal fato caracteriza grave afronta à vedação prevista na Lei 8.958/1994 e no Decreto 7.423/2010, que expressamente vedam a subcontratação, total ou parcial, que delegue a terceiros a execução do núcleo do objeto contratado, entre as Instituições Federais de Ensino Superior (Ifes) e suas fundações de apoio.
12.	Além da subcontratação caracterizar a tentativa de burla ao dever de licitar imposto pela Lei de Licitações (Lei 8.666/1993) , a unidade técnica identificou uma série de outras irregularidades na relação triangular entre a UFSC/Fepese/Certi decorrentes de confusão nas relações de trabalho de seus empregados. Por exemplo, chama atenção o fato de que um dos dirigentes da Certi, Carlos Alberto Schneider, também exercia o cargo de professor de engenharia da UFSC e participou do projeto da universidade de "tradução braile em tempo real", em flagrante conflito de interesses.
13.	Diante dos fatos, acompanho a proposta da unidade técnica para que se promovam imediatamente as audiências dos responsáveis. Em adição, em razão da gravidade das irregularidades apontadas, julgo necessário alertá-los acerca da possibilidade de serem declarados inabilitados para o exercício de cargo em comissão ou função de confiança no âmbito da administração pública, nos termos do art. 60 da Lei 8.443/1992.
V
14.	Além da transferência irregular do objeto dos termos de cooperação, a unidade técnica identificou que a subcontratação da Certi pela Fepese, em relação à primeira fase do projeto (termo 313/2010) , no valor de R$ 840.000,00, foi irregular por não ter tido o devido amparo em instrumento contratual, uma vez que tal documento não estava devidamente formalizado com a assinatura dos contratantes e não estabelecia qualquer salvaguarda à propriedade intelectual do produto. 
15.	Uma das consequências do ato irregular foi o fato de que, depois de ter desenvolvido o produto objeto do contrato, a Certi registrou a patente da invenção em seu nome, dando causa a prejuízo ao erário.
16.	Embora a Certi tenha apresentado documento intitulado "Licença de Exploração de Patente", renunciando parcela de seus direitos em favor do MEC, tal fato não tem o condão de elidir a irregularidade apontada nos autos, tendo em vista tratar-se de mera licença de uso do dispositivo, contendo ainda diversas restrições para o seu uso.
17.	Tendo em vista que durante o primeiro termo de cooperação o produto desenvolvido já havia sido incorporado ao patrimônio privado da Certi, os novos recursos aportados para a segunda fase do projeto foram aplicados no aumento patrimonial da entidade, incrementando ainda mais o prejuízo causado ao erário. Nesse ínterim, apesar de a segunda fase do projeto ter apresentado as cláusulas de salvaguarda do patrimônio público que também deveriam constar da primeira, tais dispositivos contratuais foram considerados inócuos, considerando que a empresa já era detentora do produto desenvolvido.
18.	A equipe técnica identificou ainda que as prestações de contas de ambas as fases do projeto foram feitas em fevereiro de 2016. Isso indica que o MEC e o FNDE, além de terem liberado o segundo termo de cooperação sem haver aferido os resultados decorrentes do primeiro, liberaram R$ 4,5 milhões em recursos, que, em essência, tiveram a finalidade de incrementar o patrimônio de empresa privada.
19.	Ante o exposto, considerando que os termos de cooperação se destinavam à disponibilização de dispositivo portátil de transmissão braile em tempo real para deficientes visuais e considerando que tal ferramenta desenvolvida com os recursos públicos foi patenteada pela empresa privada subcontratada, acompanho a unidade técnica e determino a conversão do processo em tomada de contas especial e a citação dos responsáveis pelo montante de débito atribuído a cada um deles.
VI
20.	A unidade técnica também avaliou como irregular o fato de o desenvolvimento do produto na primeira fase do projeto, regida pelo Termo de Cooperação 7.171/2010, ter sido coordenado por servidor do Departamento de Engenharia da UFSC, e na segunda fase, regida pelo termo 16.912/2012, por servidora do Departamento de Jornalismo.
21.	Em decorrência, propôs que o Tribunal dê ciência à UFSC de que a designação de pesquisador para a coordenação de projetos sem a demonstração prévia de conhecimento das correspondentes áreas dos objetos de pesquisa, aferido a partir de requisitos razoáveis, pode ensejar a imputação de responsabilidade solidária pelo débito aos gestores que os designarem, no caso de eventual prejuízo decorrente da imperícia de seus indicados. 
22.	Não obstante concordar com a tese que sustenta o entendimento da unidade instrutiva, considero desnecessário o encaminhamento proposto, pois, após a realização dos dois termos de cooperação, a universidade publicou a Resolução Normativa 47/CUn/2014, que estabeleceu que a coordenação de projetos de pesquisa com coordenação institucional ou interinstitucional deverá ser realizada por pesquisador com formação especializada na área do objeto de estudo e/ou produção atestada por produção qualificada descrita no Currículo Lattes nos quatro anos anteriores à proposição do projeto.
23.	Por fim, alinho-me às conclusões da unidade técnica sobre a utilização irregular de instrumento contratual para disciplinar a relação entre a UFSC e sua fundação de apoio e considero suficiente dar ciência à universidade de que a jurisprudência deste Tribunal estabelece que, no caso de execução de objeto de interesse comum, com repasse antecipado de recursos, se deve optar pela celebração de convênio em vez de contrato.
	Ante o exposto, ao endossar as manifestações uniformes da unidade técnica, VOTO por que o Tribunal adote a deliberação que submeto a sua consideração.
TCU, Sala das Sessões Ministro Luciano Brandão Alves de Souza, em 11 de setembro de 2019.
ANA ARRAES 
Relatora